ACORDAO-COMPLETO-2550534

ACÓRDÃO 2463/2022 ATA 42/2022 - PLENÁRIO

VISTOS, relatados e discutidos estes autos relativos ao 3º Ciclo do Acompanhamento do funcionamento das estruturas de governança e de gestão da Tecnologia da Informação e Comunicações - TIC, no âmbito do Ministério da Saúde - MS, no período de junho de 2021 a abril de 2022;
ACORDAM os Ministros do Tribunal de Contas da União, reunidos em Sessão de Plenário e diante das razões expostas pelo Relator, em: 
9.1. encaminhar cópia desta decisão ao Ministério da Saúde, ao Comitê Gestor de Saúde Digital (CGSD) , ao Conselho Nacional de Saúde (CNS) e à Comissão de Seguridade Social e Família (CSSF) da Câmara dos Deputados;
9.2. retornar os autos à SecexSaúde para prosseguimento do acompanhamento, nos termos do art. 241, inciso II, do RITCU, e do subitem 95.3 do Manual de Acompanhamento do TCU, aprovado pela Portaria-Segecex 27/2016.

3º Ciclo do Acompanhamento do funcionamento das estruturas de governança e de gestão da Tecnologia da Informação e Comunicações - TIC, no âmbito do Ministério da Saúde - MS, no período de junho de 2021 a abril de 2022.

Ministério da Saúde.

3. Interessados/Responsáveis: não há.

13.1. Ministros presentes: Bruno Dantas (na Presidência), Walton Alencar Rodrigues, Benjamin Zymler, Vital do Rêgo (Relator), Jorge Oliveira e Antonio Anastasia.
13.2. Ministros-Substitutos presentes: Marcos Bemquerer Costa e Weder de Oliveira.

VITAL DO RÊGO

Adoto como relatório, a instrução de mérito elaborada no âmbito da Secretaria de Controle Externo da Saúde - SecexSaúde (peça 23) , que contou com a anuência do escalão gerencial daquela unidade instrutiva (peças 24 e 25) , a seguir transcrita com os ajustes de forma pertinentes:
Introdução
Este relatório apresenta os resultados do 3º Ciclo do Acompanhamento (em continuidade aos 1º e 2º Ciclos, objeto dos TC Processo 021.474/2019-2 e Processo 017.774/2020-9) do funcionamento das estruturas de governança e gestão da TIC (Tecnologia da Informação e Comunicações) no MS (Ministério da Saúde) no período de junho de 2021 a abril de 2022. 
Neste ciclo, alguns avanços significativos foram identificados nas estruturas de governança de TIC do Ministério, tais como: a implementação de número elevado de boas práticas por parte do CGSD (Comitê Gestor de Saúde Digital) e a retomada das reuniões do CIINFO (Comitê de Informação e Informática em Saúde) . 
No entanto, identificou-se a subsistência de problema já identificado em ciclos anteriores, a saber: "a falta de liderança eficaz da alta administração na governança do Ministério" (TC Processo 017.774/2020-9, peça 45, parágrafo 1) , que foi, desta vez, evidenciada de forma ainda mais robusta por meio da constatação da inexistência de PEI (Planejamento Estratégico Institucional) , em desconformidade com o PPA 2020-2023 (Lei nº 13.971, de 27 de dezembro de 2019) , e da inoperância do CIG (Comitê Interno de Governança) em desconformidade com diversos normativos infralegais. Problemas que já foram reportados ao Ministério e que já estão sendo tratados.
Este relatório está divido em sete capítulos. O Capítulo 1 descreve o objetivo do trabalho, delimita o escopo das avaliações realizadas e descreve as principais características da metodologia inovadora empregada ("acompanhamento ágil") . O Capítulo 2 apresenta uma visão geral dos principais componentes do sistema de governança de TIC, incluindo: descrição dos conceitos de governança; identificação dos principais atores e suas responsabilidades no sistema de governança; e instrumentos de planejamento. Os Capítulos 3 e 4 descrevem os principais achados da fiscalização. O capítulo 5 descreve os resultados da avaliação da atuação dos comitês de TIC do Ministério por meio da AAC (Autoavaliação de Controles) realizada pelos gestores e revisada pela equipe do levantamento. O Capítulo 6 resume as principais conclusões do trabalho. Por fim, o Capítulo 7 resume lista as propostas de encaminhamento.
1.1 Objetivo e escopo
O objetivo geral da presente fiscalização consistiu em acompanhar o funcionamento das estruturas de governança e gestão de TIC na função saúde, por meio de metodologia do tipo "acompanhamento ágil", visando a correção tempestiva de deficiências potencialmente prejudiciais ao cumprimento das missões institucionais das entidades objeto do acompanhamento.
Contudo, visando delimitar o escopo, o ciclo atual do acompanhamento abrangeu somente as estruturas de governança com maior capacidade de influenciar o desempenho da gestão da TIC no contexto do Ministério da Saúde. Portanto, o presente trabalho se restringiu a análise do funcionamento dos seguintes comitês:
CIG (Comitê Interno de Governança) ,
CGSD (Comitê Gestor de Saúde Digital) ,
CIINFO (Comitê de Informação e Informática em Saúde) e
CETIC (Comitê Executivo de TIC) .
Além do acompanhamento destes comitês, foram acompanhadas as reuniões do Programa Conecte SUS, coordenadas pela CGISD/DATASUS (Coordenação-Geral de Inovação em Sistemas Digitais) .
Ademais, foram excluídas das análises as estruturas de governança das seguintes entidades: agências reguladoras (ANS e ANVISA) ; secretarias estaduais e municipais de saúde; conselhos, comissões e comitês responsáveis pela governança e gestão do SUS (conselhos nacional, estaduais e municipais de saúde, comissões intergestores bipartites, comissões intergestores regionais, e Comissão Intergestores Tripartite) ; Hospitais Federais; e Fundo Nacional de Saúde.
Também foram excluídos do escopo as análises do funcionamento de estruturas de governança e gestão responsáveis pelas "segunda e terceira linhas de defesa" constantes do "Modelo das Três Linhas do IIA" (IIA, 2020) , tais como Denasus (Sistema Nacional de Auditoria do SUS) e Dinteg/MS (Diretoria de Integridade do Ministério da Saúde) .
Por fim, também não foram objeto de avaliação a regularidade na elaboração, implementação e monitoramento dos principais instrumentos de planejamento das ações de TIC, tal como: o PDTIC (Plano Diretor de Tecnologia da Informação e Comunicações) , PTD (Plano de Transformação Digital) e PDA (Plano de Dados Abertos) . 
1.2 Trabalhos anteriores
O presente trabalho visou dar continuidade, por meio de um "3º Ciclo", a dois trabalhos anteriores coordenados pela Sefti (que contaram, em algumas ocasiões, com o apoio da SecexSaúde e do Departamento Nacional de Auditoria do SUS-Denasus, atual Auditoria-Geral do SUS) , cujos principais processos associados estão listados a seguir:
1º Ciclo (TC Processo 021.474/2019-2) : Experimentação de acompanhamento da gestão de Tecnologia da Informação (TI) , mediante fiscalização com método ágil, em projetos do Ministério da Saúde (RAcom Ágil de TI na função saúde - 1º ciclo) .
2º Ciclo  (TC Processo 017.774/2020-9) : Acompanhamento Ágil da função TI na Saúde (2º ciclo) , com foco nas ações de enfrentamento à Covid-19
Vale ainda mencionar que os ciclos de acompanhamentos iniciados em 2019 foram parcialmente motivados por trabalhos anteriores realizados pela Sefti e SecexSaúde no contexto da avaliação do PIUBS (Programa de Informatização das Unidades Básicas de Saúde) , objeto do TC Processo 034.676/2017-1, processo no qual foram identificadas diversas falhas no planejamento e execução do programa. 
No decorrer do mencionado processo, foi instaurada representação, objeto do TC Processo 003.372/2018-9, que culminou na revogação da sistemática de credenciamento para contratação pelos municípios de serviços de TIC para fins de informatização das UBS (Unidades Básicas de Saúde) , com efeitos relevantes na redução do orçamento, inicialmente previso de cerca de R$ 17 bilhões, e em melhorias significativas nos prospectos de sucesso do programa.
1.3 Metodologia
Neste 3º ciclo do acompanhamento, a equipe da SecexSaúde buscou, tanto quanto possível, reproduzir a metodologia implementada pela Sefti nos ciclos anteriores, cujas principais características são resumidas nos excertos a seguir, extraídos da seção 1.3 Método do Relatório constante da peça 25 do TC Processo 017.774/2020-9:
53.	Este acompanhamento, por tratar-se de ação experimental, não seguiuestritamente os procedimentos previstos no Manual de Acompanhamento do TCU, aprovado pela Portaria-Segecex 27/2016, mas atendeu aos princípios básicos doacompanhamento, assim como aos princípios de auditoria contidos nas Normas deAuditoria do TCU (NAT) .	
54.	Em síntese, a equipe do acompanhamento realiza avaliações, induzautoavaliações de controles, identifica e comunica riscos aos gestores que os avaliam edecidem por adotar medidas ao longo da fiscalização. Caso algum risco levasse a graveirregularidade, a equipe representaria, o que não ocorreu. Caso ao final da fiscalização osriscos não estivessem mitigados, o relatório conteria determinações, recomendações eciências.
Em consonância com os princípios desta metodologia, a equipe de fiscalização se esforçou para, tanto quanto possível, propor medidas de tratamento de riscos para implementação imediata ao longo da fiscalização, em comum acordo com os gestores, visando antes de tudo contribuir com o atingimento da missão institucional do Ministério, de tal forma que as sugestões da equipe de auditoria não fossem encaradas como mera imposição do controle externo, mas sim como medidas tendentes a agregar valor à organização.
Vale mencionar que esta metodologia se mostrou bastante exitosa nos ciclos anteriores do trabalho, tanto que foi reconhecida em Comunicação ao Plenário do Min. Aroldo Cedraz (TC Processo 017.774/2020-9, peça 26) , que afirmou:
Entendo, portanto, que esse primeiro teste da metodologia de acompanhamento ágil revelou-se extremamente exitoso, o que indica a necessidade de aplicação das técnicas em questão a novos objetos, a fim de permitir a validação e a posterior incorporação de tal inovação às normas de auditoria desta Corte.
Alinhados com estes princípios, mas sem perder de vista o Manual de Acompanhamento do TCU e os princípios de auditoria contidos nas NAT (Normas de Auditoria do TCU) , a equipe de fiscalização realizou os seguintes procedimentos:
Estudo da legislação, regulamentações, normas técnicas, manuais de boas práticas e doutrina aplicável ao tema Governança de TIC.
Observação das reuniões dos comitês afetos à TIC (por meio de videoconferência ou por meio de acesso a suas gravações) :
· Nove reuniões ordinárias e quatro extraordinárias do CGSD;
· Duas reuniões do CIINFO;
· Sete reuniões do CETIC;
· Sete reuniões da Coordenação do Programa Conecte SUS.
· Indução de realização da AAC (Autoavaliação de Controles) nos comitês CGSD, CIINFO e CETIC e revisão pela equipe de auditoria, com avaliação de evidências documentais disponíveis na internet e disponibilizadas pelos gestores.
· Realização de reuniões com o Datasus (Departamento de Informática do Sistema Único de Saúde) e com a Secretaria Executiva para, de acordo com os princípios "ágeis", apresentar achados e negociar soluções de comum acordo ainda no decorrer do acompanhamento.
· Participação da Oficina de Gestão de Riscos da ESD28 (Estratégia de Saúde Digital para o Brasil 2020-2028 (ESD28) ) , realizada em 26/11/2021.
· Pactuação de envio da atualização de plano de ação tratamento dos riscos do Programa Conecte SUS identificados nos ciclos anteriores.
· Observação das reuniões realizadas no contexto do I Fórum de Ampla Participação da Estratégia de Saúde Digital para o Brasil 2020-2028 (ESD28) .
Registra-se que, em atendimento ao item 93.3 do Manual de Acompanhamento do TCU, aprovado pela Portaria-Segecex 27/2016, o envio deste relatório para comentários dos gestores foi dispensado, uma vez que os achados e as análises realizadas foram apresentados e discutidos com Ministério da Saúde ao longo do acompanhamento, conforme os preceitos da "metodologia ágil" descritos nesta seção.
Por fim, ressalte-se que esse trabalho não teve caráter de controle prévio, mas sim de controle concomitante e periódico, nos termos do item 10 do Manual de Acompanhamento do TCU e artigos 241 e 242 do Regimento Interno do TCU.
Visão Geral
Este capítulo descreve os conceitos de governança corporativa, governança pública (organizacional) e governança de TIC, identifica os responsáveis pela implementação das práticas de governança e lista os principais instrumentos de planejamento de observância obrigatória pelo Ministério da Saúde na implementação destes conceitos.
1.4 Conceitos de governança
O Instituto Brasileiro de Governança Corporativa (IBGC, 2015) define governança corporativa, conceito que é tipicamente utilizado na iniciativa privada, como:
Governança corporativa é o sistema pelo qual as empresas e demais organizações são dirigidas, monitoradas e incentivadas, envolvendo os relacionamentos entre sócios, conselho de administração, diretoria, órgãos de fiscalização e controle e demais partes interessadas.
No setor público, com o propósito de apoiar a melhoria do desempenho das organizações públicas jurisdicionadas, o TCU adaptou o conceito oriundo da iniciativa privada sob o termo governança pública organizacional, definindo-o como (TCU, 2020) :
É a aplicação de práticas de liderança, de estratégia e de controle, que permitem aos mandatários de uma organização pública e às partes nela interessadas avaliar sua situação e demandas, direcionar a sua atuação e monitorar o seu funcionamento, de modo a aumentar as chances de entrega de bons resultados aos cidadãos, em termos de serviços e de políticas públicas (grifo nosso) .
Este conceito, por sua vez, encontra-se positivado no Art. 2º, inciso I, do Decreto nº 9.203, de 22 de novembro de 2017, que define o termo governança pública (sem o atributo "organizacional") , consoante a definição do Tribunal, como:
Art. 2º Para os efeitos do disposto neste Decreto, considera-se: 
I - governança pública - conjunto de mecanismos de liderança, estratégia e controle postos em prática para avaliar, direcionar e monitorar a gestão, com vistas à condução de políticas públicas e à prestação de serviços de interesse da sociedade (grifo nosso) .
Por fim, transcreve-se o conceito de Governança de TIC definido no Guia de Governança de TIC do SISP (MPOG, 2017) , aplicável à Administração Pública Federal (APF) :
É o sistema pelo qual o uso atual e futuro da TIC é dirigido e controlado, mediante avaliação e direcionamento do uso da TIC para dar suporte à organização e monitorar seu uso para realizar os planos, incluída a estratégia e as políticas de uso da TIC dentro da organização.
1.5 Atores da governança pública na saúde
As atribuições de governança na função saúde são exercidas conjuntamente por um arranjo complexo de um número elevado de conselhos, comissões e comitês, atuantes nas três esferas da federação. No âmbito federal, destacam-se as seguintes estruturas responsáveis pelas funções de governança organizacional:
CNS (Conselho Nacional de Saúde) : composto por 48 conselheiros eleitos a cada três anos, com representantes do MS, CONASS, CONASEMS, profissionais de saúde, prestadores de serviços e grupos de usuários, tem como principais atribuições aprovar o orçamento da saúde, avaliar o PNS (Plano Nacional de Saúde) e acompanhar e fiscalizar as políticas públicas de saúde.
CIT (Comissão Intergestores Tripartite) : composto por representantes do MS, CONASS e CONASEMS, tem como principal atribuição promover negociações e pactuações entre União, estados e municípios sobre diretrizes, regras financeiras, operacionais e administrativas sobre assuntos que requerem articulação e coordenação entre os gestores do SUS nos três âmbitos da Federação.
CIG (Comitê Interno de Governança) : composto pelo Ministro da Saúde, pelo Secretário-Executivo e o e pelos titulares das demais Secretarias, tem como principais atribuições auxiliar a alta administração a implementar e manter os processos, estruturas e mecanismos de governança do Ministério, acompanhar os resultados, promover iniciativas para o aprimoramento institucional e aprimoramento do processo decisório no âmbito do Ministério.
Essas estruturas de governança possuem análogos nos níveis estadual, regional e municipal, formados principalmente pelos CES (Conselhos Estaduais de Saúde) , CMS (Conselhos Municipais de Saúde) , CIR (Comissões Intergestores Regionais) , CIB (Comissões Intergestores Bipartites) e demais estruturas de governança das secretarias de saúde estaduais e municipais.
Observa-se que o CONASS e CONASEMS, embora consistam em associações de direito privado, que representam, respectivamente, as secretarias estaduais e municipais de saúde, desempenham um papel importante na governança da saúde, justamente por serem partícipes do CNS e da CIT.
Observa-se ainda que, conforme mencionado na seção 1.1, a atuação do CNS e da CIT foi excluída do escopo deste trabalho, uma vez que segundo a avaliação da equipe do acompanhamento, estes colegiados não foram considerados como atendentes aos critérios de risco, relevância, materialidade e oportunidade necessários para que fossem incluídos no escopo do ciclo atual do acompanhamento. Não obstante, eles podem vir a se tornar objeto de avalições futuras.
Considerou-se que a atuação do CIG deveria ser acompanhada, uma vez que, conforme explicado na seção 2.4, a atuação deste comitê está diretamente relacionada à obtenção de resultados de TIC. Ademais, registra-se que suas atribuições não se confundem com as das demais estruturas de governança da saúde, sendo este um comitê estritamente interno ao Ministério da Saúde.
1.6 Atores da Governança de TIC na Saúde
Assim como ocorre na governança pública, as atribuições de governança de TIC na saúde são exercidas por várias estruturas de forma concomitante. No contexto de cada entidade da saúde, há um comitê de tecnologia de informação responsável internamente pela governança da TIC e no contexto mais amplo do SUS, há um comitê interinstitucional responsável pela governança das ações de "transformação digital" que envolvem as entidades do SUS como um todo.
1.6.1 CGSD (Comitê Gestor de Saúde Digital) 
O CGSD foi instituído pela resolução CIT 05/2016 como Comitê Gestor da Estratégia e-Saúde e posteriormente redesignado pela resolução CIT 46 /2019 como Comitê Gestor de Saúde Digital. A instituição vigente do comitê foi feita por meio da Portaria GM/MS 535/2021, na qual estão descritas suas competências, composição e regras de funcionamento.
O comitê é composto por representantes da Secretaria Executiva, das secretarias finalísticas do Ministério, da ANS, da ANVISA, do CONASS e do CONASEMS. Sua coordenação cabe à Secretaria Executiva do Ministério e a função de "secretariado executivo" (termo utilizado nos normativos para se referir à coordenação do comitê) compete ao Datasus (sem que haja especificação de a qual unidade do Datasus cabe esta responsabilidade) .
As competências do CGSD consistem precipuamente em coordenar as ações relacionadas à "transformação digital" da saúde no país e, em particular, pela governança da PNIIS (Política Nacional de Informação e Informática em Saúde) e da ESD28 (Estratégia de Saúde Digital) .
No decorrer deste trabalho, ficou evidenciado que o CGSD tem aprimorado de forma bastante significativa sua maturidade, o que será mais bem detalhado na seção 5.1.
1.6.2 CIINFO (Comitê de Informação e Informática em Saúde) 
O CIINFO foi instituído originalmente pela Portaria GM/MS 2.466/2009 em cumprimento às orientações da Instrução Normativa 4, de 19 de maio de 2008, da SLTI/MPOG. O seu ato constitutivo atual foi implementado pela Portaria GM/MS 1.001/2021, que alterou a Portaria de Consolidação GM/MS 1/2017, definindo suas competências, composição e regras de funcionamento vigentes.
O comitê é composto pelo Secretário-Executivo, pelos titulares das secretarias finalísticas e pelo Diretor do Datasus. Sua presidência é exercida pelo Secretário-Executivo do Ministério e a função de secretaria executiva do comitê é exercida pela CGGOV/DATASUS (Coordenação-Geral de Governança e Gestão de Projetos em TIC) .
As competências do CIINFO são típicas de comitês de tecnologia da informação e consistem precipuamente em funções deliberativas sobre assuntos estratégicos relacionados à TIC do Ministério (componente "direcionamento da gestão") , assim como em funções de monitoramento e avaliação da TIC necessárias à boa direção.
Vale destacar o inciso I do Parágrafo único do Art. 245 da Portaria de Consolidação GM/MS 1/2017, que, ao listar as finalidades do comitê, enfatiza a preocupação de que a governança de TIC seja considerada como "parte da governança corporativa do Ministério da Saúde".
I - assegurar que a governança de Tecnologia da Informação e Comunicação - TIC seja devidamente considerada como parte da governança corporativa no Ministério da Saúde (grifo nosso) .
Destaca-se aqui este trecho da norma para reforçar que a governança de TIC não deve ser considerada de forma isolada, mas sim como parte do sistema de governança pública corporativa/organizacional, conforme mais bem detalhado na seção "Responsabilidade pela governança".
1.6.3 CETIC (Comitê Executivo de Tecnologia da Informação e Comunicação) 
O CETIC foi instituído pela Portaria GM/MS 1.001/2021, o mesmo normativo que reformulou o CIINFO para a sua atual formatação. Embora o CETIC seja um comitê concebido para o desempenho de ações de cunho tático/operacional, ele desempenha um papel importante de apoio ao CIINFO, o que o torna uma estrutura relevante dentro do sistema de governança de TIC do Ministério, como será mais bem exposto a seguir.
Ao CETIC competem as atribuições tipicamente gerenciais da TIC, no entanto, a ele também competem muitas atribuições típicas de governança, de forma direta, como por meio da definição de objetivos estratégicos de TIC, e de forma indireta, por meio do exercício de suas atribuições executivas de assessoramento do CIINFO.
Os incisos I e II do Art. 250 da Portaria de Consolidação GM/MS 1/2017 listam algumas atribuições típicas de governança (direcionamento, por meio da aprovação de objetivos estratégicos e monitoramento da TIC) :
I - elaborar, implementar e coordenar propostas de políticas, planos, diretrizes, objetivos estratégicos de TIC; 
II - monitorar a execução das políticas, planos e indicadores de desempenho de TIC. 
Os incisos IV, V e VI, por sua vez, listam atribuições de apoio do CETIC, que deve subsidiar o CIINFO com os insumos necessários para a tomada de decisão no nível estratégico:
III - analisar e encaminhar ao CIINFO/MS para aprovação e priorização as demandas de novas soluções de TIC de natureza corporativa, assim como demandas de manutenção com impacto significativo sobre os planos de TIC;
IV - propor ao CIINFO/MS a classificação como corporativa ou departamental de solução de TIC nos casos em que houver dúvida entre as partes envolvidas;
V - submeter periodicamente ao CIINFO/MS, as propostas de melhorias e ajustes julgados necessários e as informações consolidadas sobre a situação da governança, da gestão e do uso de TIC no Ministério da Saúde, em especial sobre:
a) a execução dos planos e das ações corporativas relativos a TIC; 
b) a evolução dos indicadores de desempenho de TIC; 
c) o tratamento de riscos relacionados a TIC; 
d) a capacidade e a disponibilidade de recursos de TIC; e 
e) os resultados de auditorias de TIC realizadas no Ministério da Saúde.
 (...) 
Parágrafo único. O CETIC/MS encaminhará as informações previstas no inciso V pelo menos 10 (dez) dias antes das reuniões do CIINFO/MS.
Vale ressaltar que, embora o CIG não seja uma estrutura de governança específica de TI, a boa governança da TIC depende de seu funcionamento adequado, visto que ele exerce o papel de órgão máximo de governança internamento ao Ministério. A seção a seguir descreve de forma mais detalhada como a governança de TIC deve ser considerada como responsabilidade da alta administração, da mesma forma que a governança organizacional.
1.7 Responsabilidade pela governança
Os próprios conceitos de governança corporativa/organizacional, deixam claro que ela é uma responsabilidade da alta administração da organização, a quem cabe "avaliar, direcionar e monitorar a gestão, com vistas à condução de políticas públicas e à prestação de serviços". A esse respeito, não se vislumbra qualquer objeção relevante. 
Contudo, para enfatizar que governança de TIC também é responsabilidade da alta administração, vale mencionar que o assunto já foi abordado pelo Tribunal com profundidade no Acórdão 2308/2010-TCU-Plenário, da relatoria do Ministro Aroldo Cedraz, segundo o qual a "responsabilidade por prover uma boa governança de TI é dos executivos e da alta administração da organização". Portanto, a responsabilidade de "governar a TIC" não pode ser considerada como uma responsabilidade da própria TIC.
Enfatiza-se, que não haveria como ser diferente, uma vez que a "Governança da TI é um componente ou um subconjunto da governança organizacional", conforme nota constante da Norma ABNT NBR ISOI/IEC 38500:2018 (ABNT, 2018, p. 3) . 
O fato de as estruturas de governanças de TIC estarem inseridas dentro do contexto das estruturas de governança organizacional torna evidente que a boa governança de TIC depende da boa governança organizacional. Para fazer uma analogia didática entre a governança de uma organização e condução de um navio, sugere-se a reflexão de que a condução adequada das tarefas na casa de máquinas de um navio, por melhor que seja feita, só contribuirá para que o navio alcance seu destino caso o navio seja direcionado no rumo certo.
Vale registrar que o conceito de "alta administração" no âmbito da APF, está definido no Decreto 9.203/2017 como:
Art. 2º Para os efeitos do disposto neste Decreto, considera-se:
 (...) 
III - alta administração - Ministros de Estado, ocupantes de cargos de natureza especial, ocupantes de cargo de nível 6 do Grupo-Direção e Assessoramento Superiores - DAS e presidentes e diretores de autarquias, inclusive as especiais, e de fundações públicas ou autoridades de hierarquia equivalente.
Portanto, a governança organizacional de TIC no Ministério da Saúde é responsabilidade direta do Ministro da Saúde e da Secretaria Executiva, a quem cabe prezar pela sua boa condução, sem prejuízo das responsabilidades das instâncias auxiliares, como por exemplo, a auditoria interna, a quem o Art. 18 do mesmo decreto atribui a responsabilidade de "avaliar e melhorar a eficácia dos processos de gerenciamento de riscos, dos controles e da governança" (grifo nosso) .
1.8 Instrumentos de Planejamento da Governança
Nesta seção, descreve-se de forma breve os principais instrumentos de planejamento utilizados na definição das ações de TIC na função saúde. Tais instrumentos incluem não somente os planos específicos de TIC, mas também os planos aplicáveis à função Saúde como um todo, uma vez que o planejamento de TIC necessariamente precisa estar alinhado com os objetivos pretendidos.
Observa-se que a importância destes instrumentos no contexto da governança é evidente, uma vez que é principalmente por meio deles a que as decisões mais importantes de direcionamento são registradas, registros que posteriormente servem como referências para as ações de monitoramento e avaliação e redirecionamento.
1.8.1 Instrumentos de Planejamento Gerais
O sistema de planejamento da APF é composto por vários planos complementares, que registram os objetivos a serem perseguidos com detalhamento crescentes. Nesta subseção, faz-se breve descrição do conteúdo presente nos instrumentos mais gerais de planejamento da função Saúde, com vistas a construção de uma visão geral de toda a cadeia de refinamento dos planos para a Saúde culminando nas ações de TIC.
Pode-se identificar três níveis de planejamento com detalhamentos crescentes: planos governamentais, aplicáveis para toda a APF (PPA, Lei de Diretrizes Orçamentárias - LDO e Lei Orçamentária Anual - LOA) ; planos setoriais específicos para a saúde (Plano Nacional de Saúde - PNS e Programação Anual de Saúde - PAS) ; e planos internos das entidades públicas (Planejamento Estratégico Institucional - PEI) .
PPA, LDO e LOA 
Os instrumentos de planejamento orçamentários contêm os objetivos mais genéricos pretendidos pelo governo para perseguição durante sua gestão. Na prática, de forma resumida, o PPA (Plano Plurianual) elenca diretrizes bastante gerais estabelecendo as prioridades da gestão para os próximos quatro anos e define, de forma mais concreta, programas prioritários (cada um acompanhado de um objetivo e uma meta) . 
A Tabela 1 lista os sete programas constantes do Anexo I do PPA 2020-2023 sob responsabilidade do Ministério da Saúde. Todos estes programas estão vinculados à diretriz "11 - Ampliação da cobertura e da resolutividade da atenção primária à saúde, com prioridade na prevenção, e o fortalecimento da integração entre os serviços de saúde" constante do inciso XI, Art. 3, do PPA 2020-2023.
	Código
	Nome do Programa
	Objetivo
	Meta

	5017
	Assistência Farmacêutica no SUS
	1239 - Promover ações que garantam e ampliem o acesso da população a medicamentos e insumos estratégicos, com qualidade, segurança, eficácia, em tempo oportuno, promovendo seu uso racional
	052I - Adquirir 100% dos medicamentos e insumos estratégicos sob responsabilidade de compra centralizada pelo Ministério da Saúde para abastecimento do SUS

	5018
	Atenção Especializada à Saúde
	1229 - Promover a ampliação da oferta de serviços da atenção especializada com vista a ampliação do acesso e redução das desigualdades regionais.
	051Z - Ampliar para 46,7% o índice de transplantes de órgãos sólidos realizados/pmp

	5019
	Atenção Primária à Saúde
	1182 - Promover a ampliação e a resolutividade das ações e serviços da atenção primária de forma integrada e planejada
	0508 - Ampliar para 72,71% a cobertura da Atenção Primária à Saúde

	5020
	Desenvolvimento Científico, Tecnológico e Produtivo em Saúde
	1234 - Fomentar a produção do conhecimento científico, promovendo o acesso da população às tecnologias em saúde de forma equitativa, igualitária, progressiva e sustentável.
	052A - Fomentar o total de 500 pesquisas científicas e tecnológicas visando à produção de evidências e à geração de soluções tecnológicas para subsidiar a melhoria da qualidade e da resolutividade das ações e serviços de saúde

	5021
	Gestão e Organização do SUS
	1217 - Aperfeiçoar a gestão do SUS visando a garantia do acesso a bens e serviços de saúde equitativos e de qualidade.
	0517 - Ampliar para 92% a informatização das equipes da Atenção Primária à Saúde

	5022
	 Proteção, Promoção e Recuperação da Saúde Indígena
	1241 - Fortalecer a proteção, promoção e recuperação da Saúde Indígena
	052N - Ampliar para 65% a proporção de crianças indígenas menores de 1 ano com acesso às consultas preconizadas de crescimento e desenvolvimento (CeD) 

	5023
	Vigilância em Saúde
	1200 - Reduzir ou controlar a ocorrência de doenças e agravos passíveis de prevenção e controle
	052K - Adquirir 100% de imunobiológicos de responsabilidade do Ministério da Saúde, conforme programação anual

Tabela 1 - Lista de Programa priorizados no PPA 2020-2023 cujo órgão responsável é o Ministério da Saúde (fonte: Anexo I do PPA) 
Estes sete programas, objetivos e metas constantes do PPA, por óbvio, possuem um detalhamento bastante restrito. Cabe a LDO (Lei de Diretrizes Orçamentárias) e à LOA (Lei Orçamentária Anual) , que são publicadas anualmente, complementar o PPA, por meio da definição da programação dos gastos governamentais, com respectiva previsão de receitas para seu custeio, e por meio da definição das regras gerais para orientar a execução orçamentária.
Em algumas áreas de atuação governamental, como no caso da Saúde, estes instrumentos de planejamento gerais para APF são ainda mais bem detalhados por meio de instrumentos de planejamento setorial, tal como o PNS (Plano Nacional de Saúde) e PAS (Programação Anual de Saúde) , que serão tratados a seguir.
PNS, PAS
Segundo definição constante do próprio PNS 2020-2023, o PNS (Plano Nacional de Saúde) é:
 (...) um instrumento de gestão orientador do processo de planejamento do SUS na esfera federal, explicita os compromissos do governo para o setor saúde e reflete, a partir da análise situacional, as necessidades de saúde da população. O Plano de Saúde configura-se como base para a execução, o acompanhamento e a avaliação da gestão do sistema de saúde (grifo nosso) .
A previsão legal de criação do PNS decorre indiretamente do §4º, Art. 165, da Constituição Federal, que faz referência à existência de planos setoriais, e a previsão expressa de sua criação decorre dos arts. 15 e 16 da Lei 8.080/1990. A sua elaboração é realizada em consonância com os instrumentos de planejamento orçamentários e às diretrizes estabelecidas pelo CNS e pelas Conferências de Saúde, realizadas a cada quatro anos.
A maior parte do conteúdo do PNS consiste em descrever uma "análise situacional", retratando por meio de estatísticas a situação da saúde no país (Capítulo 3) . Além disto, o plano contém elementos do planejamento estratégico do Ministério da Saúde (missão, visão, valores, diretrizes, cadeia de valor e mapa estratégico, constantes do Capítulo 2) , uma lista de 15 "indicadores gerais da política nacional de saúde" (Capítulo 4) e uma lista de 7 objetivos (que correspondem, na versão atual, aos objetivos previstos na PPA transcritos na Tabela 1) , detalhados com 93 metas e respectivos indicadores. Há também a previsão de sete projetos estratégicos para implementação dos objetivos relacionados à produção de conhecimento científica e aperfeiçoamento da gestão do SUS (objetivos correspondentes aos programas 5020 e 5021 da tabela mencionada) .
Por meio da ampliação do número de metas e indicadores, o PNS dá um passo adiante no refinamento do planejamento já constante dos instrumentos orçamentários. Contudo, como será mais bem explorado no Capítulo 4, esse detalhamento adicional não contempla todos os elementos necessários a uma boa governança, principalmente pela quase inexistência de definições de projetos estratégicos (com respectivo detalhamento) . Além disso, como será mais bem detalhado no mesmo Capítulo, a versão vigente do plano possui elementos que seriam mais adequadamente inseridos no PEI (Plano Estratégico Institucional) do Ministério. Ademais, há inconsistências evidentes decorrentes da existência de dois conjuntos distintos de objetivos no Plano, conforme detalhado no parágrafo 130.
Menciona-se ainda a existência das PAS (Programação Anual de Saúde) , que mantém uma relação com o PNS análoga à relação que a LOA mantém com o PPA, detalhando alguns elementos do plano para cada novo exercício. Na prática, a PAS acrescenta aos objetivos e metas já constantes do PNS os dados das ações orçamentárias associados a eles com respectivos valores previstos no PLOA (Projeto de Lei Orçamentária Anual) , sem introduzir novos elementos no planejamento (além dos contábeis) .
PEI 
Os instrumentos de planejamento descritos até agora contemplam as ações do Estado como um todo, servindo inclusive como referências para as ações de estados e municípios, assim como demais entidades do sistema de saúde, como agências reguladoras. Contudo, visando dar um passo adianta no refinamento do planejamento, o PPA 2020-2023 previu a obrigatoriedade de que cada entidade da APF promovesse o seu próprio refinamento do planejamento por meio de planos estratégicos internos - Art. 22 da Lei 13.971/2019 (PPA 2020-2023) .
A regulamentação do dispositivo do PPA foi feita por meio de Portaria do Ministério da Economia (IN ME/SE 24/2020) , que estipulou regras para sua elaboração e divulgação, assim como detalhamento de conteúdo mínimo que deveria constar do plano, a saber: cadeia de valor, identidade estratégica da instituição (missão, visão de futuro, valores e mapa estratégico) , objetivos estratégicos e respectivas metas, indicadores e projetos estratégicos (que deveriam ser detalhados com as principais entregas, com prazos e unidades responsáveis) . Ademais, informações mais bem detalhadas para sua implementação estão contidas no Guia Técnico de Gestão Estratégico publicado pelo ME (Brasil, 2020) .
Os objetivos, metas, indicadores e projetos estratégicos que deveriam constar destes planos correspondem a uma das formas mais importantes de ação de direcionamento das estruturas de governança que delineiam a visão de futuro que se pretende alcançar nas ações governamentais relacionadas à saúde e servem como parâmetros necessários ao direcionamento das ações de TIC.
1.8.2 Instrumentos de Planejamento de TIC
Dando continuidade ao refinamento do planejamento, o ordenamento jurídico prevê a implementação de vários instrumentos específicos para o direcionamento das ações de TIC. Similarmente ao refinamento do planejamento dos instrumentos da seção anterior, o planejamento das ações de TIC da APF são realizadas em três níveis: planos governamentais, aplicáveis para toda a APF (e-Digital - Estratégia Brasileira para a Transformação Digital; EGD - Estratégia de Governo Digital) ; planos setoriais específicos para a saúde (PNIIS - Política Nacional de Informática e Informações em Saúde; e-Saúde - Estratégia e-Saúde para o Brasil; PAM&A - Plano de Ação, Monitoramento e Avaliação da Estratégia de Saúde Digital para o Brasil; e ESD28 - Estratégia de Saúde Digital) ; e planos internos das entidades públicas: - PDTIC (Plano Diretor de Tecnologia da Informação) , o PDT (Plano de Transformação Digital) e o PDA (Plano de Dados Abertos) . 
e-Digital e EGD
No nível governamental, o planejamento das ações de TIC e, em particular, as ações de "transformação digital" passou a contar em 2018 com a e-Digital (Estratégia Brasileira para a Transformação Digital) . Este plano foi produto dos esforços do GTI (Grupo de Trabalho Interministerial) instituído por meio da Portaria MCTIC 842/2017, que elaborou a minuta do documento. Posteriormente, essa minuta recebeu contribuições mediante consulta pública, consulta a especialistas e pela realização de fóruns e seminários.
O documento contém algumas dezenas de objetivos (chamados no documento de "visão de futuro") , 100 ações estratégicas e algumas dezenas de indicadores. Essas ações estão divididas em duas categorias principais: "Eixos Habilitadores", que contêm práticas estruturantes de caráter transversal; e "Eixos de Transformação Digital", que contêm práticas com finalidades específicas. O número de ações previstas de acordo com estas categorias é mostrado na Figura 1.
Figura 1 - Número de ações por categoria da e-Digital (Fonte: e-Digital) 
Além dos objetivos, ações e indicadores, o documento contém uma seção de diagnóstico para cada um dos eixos (categorias) , descrevendo a situação do país nestes temas à época da publicação do estratégica.
As iniciativas de transformação digital do governo federal foram posteriormente, em 2020, objeto de uma atualização por meio da EGD (Estratégia de Governo Digital) , aprovada como anexo do Decreto 10.332/2020. Este Decreto, além de aprovar a EGD, também criou vários mecanismos para governança da TIC nas instituições da APF, obrigando-as a criarem seus Comitês de Governança Digital e a elaborarem seus PDTIC, PTD e PDA, instrumentos de planejamento da TIC internos de cada órgão e entidade da APF, descrito com maior detalhamento ainda neste Capítulo.
A EGD é composta por 58 iniciativas, divididas em 18 objetivos (Anexo do Decreto 10.332/2020) . A despeito do uso dos termos "objetivo" e "iniciativa", por comparação aos demais instrumentos de planejamento, as iniciativas da EGD podem ser mais bem compreendidas como objetivos, e os itens chamados de objetivos corresponderiam mais fielmente à nomenclatura de outros planos como meras categorias/agrupadores de objetivos relacionados, a exemplo do objetivo/categoria/agrupador "Objetivo 8 - Serviços públicos do futuro e tecnologias emergentes".
PNIIS, e-Saúde, PAM&A e ESD28
Dando prosseguimento no refinamento do planejamento de TIC, desta vez no nível "setorial", aplicável à área da saúde como um todo, a OMS (Organização Mundial da Saúde) em parceria com a UIT (União Internacional das Telecomunicações) publicou, em 2012, o Pacote de Ferramentas da Estratégia Nacional de e-Saúde (OMS, 2012) , um "marco de referência" contendo orientações práticas para que os países membros da OMS elaborarem suas estratégicas nacionais de e-Saúde. 
Este "pacote de ferramentas" é composto por três partes abrangendo as preocupações típicas de governança para uma estratégia de "e-Saúde": direcionamento/planejamento nas partes 1 e 2 ("1. Estabelecer uma Visão Nacional de eSaúde" e "2. Desenvolver um Plano de Ação Nacional de eSaúde") e monitoramento e avaliação na parte 3 ("3. Monitorização e Avaliação") .
Seguindo de forma próxima os instrumentos propostos pela OMS/UIT, o Brasil vem desde então produzindo vários instrumentos de planejamento, descritos a seguir, culminando na atual ESD28 (Estratégia de Saúde Digital para o Brasil 2020-2028) , principal documento orientador das ações relacionadas à estratégia de governo digital do país no setor da saúde.
A PNISS (Política Nacional de Informação e Informática em Saúde) foi inicialmente publicada em 2015 e posteriormente atualizada em 2021 por meio da Portaria GM/MS 1.768/2021. A Política, na sua atual versão, estabelece um conjunto de 12 princípios e 57 diretrizes, divididas em 7 categorias, denominadas de "prioridades":
	Prioridade
	Número de Diretrizes

	Governança e gestão no âmbito da PNIIS
	14

	Informatização das instituições de saúde públicas e privadas
	6

	Suporte à melhoria da atenção à saúde
	5

	Engajamento do usuário como protagonista da sua saúde
	7

	Formação e capacitação de recursos humanos
	8

	Ambiente de conectividade em saúde
	6

	Ecossistema de inovação
	11

Tabela 2 - Número de diretrizes por prioridade da PNISS 2021.
Além disto, a Política define as responsabilidades dos vários atores envolvidos na implementação da estratégia nacional de saúde digital, incluindo o MS, gestores estaduais e municipais, entidades públicas e privadas, prestadores de serviço, profissionais, usuários e instâncias de controle. Em particular, a PNISS em seu Art. 4º, §1, reforça o papel do CGSD como instância máxima de governança das ações de transformação digital na saúde:
§ 1º O Comitê Gestor de Saúde Digital (CGSD) é a instância de decisão colegiada, com funções normativas, diretivas, de monitoramento e avaliação das atividades relativas aos sistemas de informação em saúde, da PNIIS, da Estratégia de Saúde Digital e da Estratégia de Governo Digital no âmbito do Ministério da Saúde e do SUS.
De forma alinhada às diretrizes propostas na PNIIS e aos instrumentos de planejamentos da OMS/UIT, a e-Saúde (Estratégia e-Saúde para o Brasil) foi publicada em 2017, dando um passo adiante no processo de refinamento do detalhamento da estratégia. Além de conter um diagnóstico da situação vigente à época das práticas de governança da estratégia, dos padrões de interoperabilidade, da infraestrutura e dos recursos humanos necessários a implementação da Saúde Digital. Na e-Saúde, foram definidas as seguintes nove "ações estratégicas", detalhadas em "50 resultados esperados":
	Ação Estratégica
	Número de Resultados Esperados

	Reduzir a fragmentação das iniciativas no SUS e aprimorar a governança da estratégia de e-Saúde
	5

	Fortalecer a intersetorialidade de governança de e-Saúde
	7

	Elaborar o marco legal de e-Saúde no País
	8

	Definir e implantar uma arquitetura para a e-Saúde
	2

	Definir e implantar os sistemas e serviços de e-Saúde integrado ao SUS
	2

	Disponibilizar serviços de infraestrutura computacional
	6

	Criar arquitetura de referência para sustentação dos serviços de infraestrutura
	2

	Criar a certificação em e-Saúde para trabalhadores do SUS
	9

	Promover a facilitação do acesso à informação em saúde para a população
	5

Tabela 3 - Lista de "ações estratégicas" com respectivos números de "resultados esperados" da e-Saúde (2017) .
O próximo passo no refinamento do planejamento das ações de Saúde Digital se deu por meio da aprovação, em dezembro de 2019, na 34ª Reunião Ordinária do CGSD, do PAM&A (Plano de Ação, Monitoramento e Avaliação da Estratégia de Saúde Digital para o Brasil) que teve como objetivo central "identificar, priorizar e integrar, de forma coordenada, programas, projetos e ações de saúde, serviços e sistemas de informação e comunicação, mecanismos de financiamento, infraestrutura, governança, tecnologias e recursos humanos, de forma a atingir a visão da ESD, da qual é parte integrante".
De forma concreta, o PAM&A é um documento que contém uma descrição das estruturas de gestão e governança das atuais iniciativas de Saúde Digital (em particular, aquelas sob responsabilidade do CGSD) e apresenta um passo adiante no refinamento do planejamento da Estratégia de Saúde Digital por meio de ferramentas de gestão de projetos/programas para o Programa Conecte SUS (a saber, estrutura analítica do projeto/programa, cronograma e descrição resumida das ações previstas - "iniciativas") .
O Programa Conecte SUS, por sua vez, aprovado pela Portaria GM/MS 1.434/2020, consiste em dois outros programas: 
o programa de implantação da RNDS (Rede Nacional de Dados em Saúde) , que consiste em um conjunto de projetos visando a criação da infraestrutura computacional necessária para que os diversos atores envolvidos no sistema de saúde possam trocar informações por meio de uma plataforma nacional (na prática, um conjunto de "serviços web") respeitando padrões de descrição da informação previamente acordados em "padrões de interoperabilidade"; e
o programa Informatiza APS (Programa de Apoio à Informatização e Qualificação dos Dados da Atenção Primária à Saúde) , instituído pela Portaria GM/MS 2.983/2019, que consiste na oferta de incentivos financeiros aos municípios para que implantem o prontuário eletrônico nas equipes de equipes de Saúde da Família (eSF) e de Atenção Primária à Saúde (eAP) .
Visando sistematizar e consolidar estes diversos planos relacionados à Saúde Digital em um documento único, a Portaria GM/MS 3.632/2020 aprovou a ESD28 (Estratégia de Saúde Digital para o Brasil) , documento que contém o maior refinamento dos planos para a Saúde Digital sob escopo do CGSD.
A ESD28 é constituída principalmente por duas partes: um plano de ação descrevendo as 7 prioridades da estratégia, desdobrada sem 18 subprioridades e 35 ações; e um plano de avaliação e monitoramento, descrevendo 2 prioridades para o monitoramento da estratégia, a saber:
Prioridade 1: Consolidar o modelo de Monitoramento e Avaliação do Conecte SUS
Prioridade 2: Estabelecimento do modelo de Monitoramento e Avaliação (M&A) para a colaboração
A Figura 2, extraída de apresentação da última reunião ordinária do CGSD (similar a figura constante da estratégia) , detalha as prioridades, subprioridades e ações constante da ESD28 e que são objetivo de acompanhamento mensal por parte do comitê em suas reuniões ordinárias.
Figura 2 - Prioridades, subprioridades e ações da ESD28 (Fonte: slides da 4º Reunião Ordinária do CGSD de 2022) .
Vale observar que o conteúdo da ESD28 contém vários elementos típicos de um plano de projeto/programa, com definições de reponsabilidades e cronogramas, o que o torna um documento mais concreto em relação aos instrumentos de planejamento anteriores.
PDTIC (ou PDTI) , PTD e PDA
A existência dos instrumentos de planejamento setoriais não torna prescindível a criação de instrumentos de planejamento internos dos órgãos e entidades da APF. Nesta linha, há um longo histórico de amadurecimento normativo, que remonta ao menos à IN SLTI/MPOG 04/2008, que previa a criação de comitês de TIC na APF e de PDTIC (Plano Diretor de Tecnologia da Informação e Comunicações) no contexto da contratação de serviços de TIC.
Atualmente, o Decreto 10.322/2020, que trata da Estratégia de Governo Digital, é o normativo mais atual contendo as normas para elaboração dos instrumentos internos de planejamento de TIC na APF.
Os requisitos mais importantes para elaboração do PDTIC (Plano Diretor de Tecnologia da Informação e Comunicações) estão detalhados no Art. 6 da Portaria SGD/ME 778/2019, transcrita a seguir:
Art. 6º O PDTIC é o instrumento de alinhamento entre as estratégias e os planos de TIC e as estratégias organizacionais, e deverá:
I - observar, no que couber, o guia de PDTIC do SISP;
II - estar alinhado à Estratégia de Governança Digital - EGD e ao Planejamento Estratégico Institucional - PEI e, na ausência deste, ao Plano Plurianual - PPA;
III - conter, no mínimo:
a) inventário de necessidades priorizado;
b) plano de metas e ações;
c) plano de gestão de pessoas;
d) plano orçamentário; e
e) plano de gestão de riscos;
IV - possuir uma ou mais metas para cada objetivo estratégico ou necessidade de TI, devendo cada meta ser composta por indicador, valor e prazo;
V - ter um processo de acompanhamento formalizado para monitorar e avaliar a implementação das ações, o uso dos recursos e a entrega dos serviços, com o objetivo de atender às estratégias e aos objetivos institucionais e, primordialmente, verificar o alcance das metas estabelecidas e, se necessário, estabelecer ações para corrigir possíveis desvios; e
VI - ter vigência mínima de dois anos com revisão anual.
Vale ressaltar que o PDTIC trata de preocupações internas de cada órgão ou entidades, como por exemplo, ao mencionar a necessidade de detalhamento do "plano de gestão de pessoas" no inciso III transcrito acima, o que não caberia em um plano setorial. Portanto, é vidente que por mais que número elevado de ações de TIC do Ministério da Saúde sejam atualmente objeto das ações de governança do CGSD, resta ainda a necessidade de que o MS realize seu planejamento interno de forma adequada, visando, inclusive, dar suporte às ações de Saúde Digital naquilo que lhe couber.
No contexto do Ministério da Saúde, o PTIC atual foi aprovado na 1ª Reunião Ordinária do CIINFO, ocorrida em 04/02/2022. Devido à aprovação recente do plano, a avaliação da regularidade do conteúdo do PDTIC não foi objeto de avaliação no presente ciclo do acompanhamento.
Acrescentando à lista de instrumentos de planejamento afetos à TIC, o Decreto 10.332/2020, que institui a Estratégia de Governo Digital, previu que os órgãos e entidade da APF deveriam elaborar seus PTD (Plano de Transformação Digital) , que deveriam conter, no mínimo, as ações previstas: para transformação digital dos serviços ofertados pela repartição; para unificação de canais digitais; para o aperfeiçoamento da interoperabilidade de sistemas de informação; e para o aperfeiçoamento da segurança e privacidade dos dados.
Adicionalmente, a Portaria Interministerial SEME/SGPR/SEDGG/ME 1/2020 introduziu requisitos de monitoramento do PTD, cuja execução deve ser acompanhada por meio da "prestação de informações sobre a execução do plano de forma sistemática e regular" e por meio de "reuniões de acompanhamento".
No contexto do Ministério da Saúde, o PTD foi aprovado na 2ª Reunião Ordinária do CIINFO, ocorrida em 11/05/2022. Devido à aprovação recente do plano e ao fato de ele ainda não ter sido publicado, a avaliação da regularidade do conteúdo do PTD não foi objeto de avaliação no presente ciclo do acompanhamento.
Como último instrumento de planejamento, também ligado diretamente às preocupações de TIC, o Decreto 8.777/2016, que institui a Política de Dados Abertos do Poder Executivo Federal, obrigou os órgãos e entidades do Executivo Federal a elaborarem seus PDA (Plano de Dados Abertos) , que consiste em um "documento orientador para as ações de implementação e promoção de abertura de dados". O conteúdo mínimo que deveria constar no plano foi especificado no § 2º do Art. 5:
§ 2º A implementação da Política de Dados Abertos ocorrerá por meio da execução de Plano de Dados Abertos no âmbito de cada órgão ou entidade da administração pública federal, direta, autárquica e fundacional, o qual deverá dispor, no mínimo, sobre os seguintes tópicos:
I - criação e manutenção de inventários e catálogos corporativos de dados;
II - mecanismos transparentes de priorização na abertura de bases de dados, os quais obedecerão os critérios estabelecidos pela INDA e considerarão o potencial de utilização e reutilização dos dados tanto pelo Governo quanto pela sociedade civil;
III - cronograma relacionado aos procedimentos de abertura das bases de dados, sua atualização e sua melhoria;
IV - especificação clara sobre os papeis e responsabilidades das unidades do órgão ou entidade da administração pública federal relacionados com a publicação, a atualização, a evolução e a manutenção das bases de dados;
V - criação de processos para o engajamento de cidadãos, com o objetivo de facilitar e priorizar a abertura da dados, esclarecer dúvidas de interpretação na utilização e corrigir problemas nos dados já disponibilizados; e
VI - demais mecanismos para a promoção, o fomento e o uso eficiente e efetivo das bases de dados pela sociedade e pelo Governo.
Requisitos adicionais para elaboração do PDA foram estipulados pela Resolução MPDG/STIC/CINDA 3/2017. Este normativo também estipulou critério de priorização de bases de dados para abertura, prazo de vigência de 2 anos para os planos, regras para publicação do plano, assim como orientações para seu monitoramento. Regras e orientações adicionais para elaboração do PDA foram publicados no Manual de Elaboração de Planos de Dados Abertos (CGU, 2020) 
No contexto do Ministério da Saúde, o PDA já se encontra em sua segunda versão, elaborado para o período de três anos, de 2020 a 2022. Contudo, vale registrar que o plano não foi aprovado formalmente pelo CIINFO, conforme determinações dos normativos. Tampouco há evidência de que o plano esteja sendo de fato monitorado pelas instâncias adequados. Contudo, a despeito destas considerações, a avaliação da regularidade do conteúdo do PDA não foi objeto de avaliação no presente ciclo do acompanhamento.
Inoperância do Comitê Interno de Governança
As deficiências nas práticas de governança do Ministério têm sido reiteradamente apontadas em trabalhos do Tribunal, inclusive já tendo sido consignadas no ciclo anterior do acompanhamento, no qual foi registrado que "Relatórios do TCU no acompanhamento das ações do Ministério da Saúde para combater a pandemia da Covid-19 já registraram de forma exaustiva as graves deficiências nas práticas de governança da pasta" (TC Processo 017.774/2020-8, peça 25) .
Em particular, o aludido relatório já apontou que o Ministério "estabeleceu um comitê interno de governança em 2018 que nunca exerceu suas atribuições, segundo informações obtidas por meio de observação durante a fiscalização e a ausência de qualquer informação publicada na Internet" (grifo nosso) .
A instituição inicial do CIG ocorreu em 2018, originalmente por meio da Portaria GM/MS 4.389/2018, que foi substituída pela Portaria GM/MS 347/2021 e, em seguida, pela Portaria GM/MS 870/2021. A evolução normativa implementou mudanças limitadas na definição do comitê, em particular com pequeno avanço constante da portaria vigente, que atribuiu a responsabilidade do comitê diretamente ao Ministro de Estado da Saúde em lugar da Secretaria Executiva, adequando a responsabilidade pelo comitê às previsões normativas, que determinam que ele deve ser mantido pela alta administração da instituição.
Registra-se que a redação inicial do Art. 14 do Decreto 9.203 de 22/11/2017 previa o prazo de 180 dias para que as entidades da APF instituíssem seus comitês internos de governança. Não obstante, este artigo foi revogado pelo Decreto 9.901/2019. Portanto, após dois anos da concessão do prazo para instituição do CIG, a APF desobrigou-se de implementar o comitê dentro de um prazo definido. Contudo, é evidente a subsistência da obrigatoriedade de existência de tal comitê nas entidades da APF, uma vez que o Art. 6 do Decreto 9.901/2019, cuja vigência persiste, estabelece que:
Art. 6º Caberá à alta administração dos órgãos e das entidades, observados as normas e os procedimentos específicos aplicáveis, implementar e manter mecanismos, instâncias e práticas de governança em consonância com os princípios e as diretrizes estabelecidos neste Decreto. (grifo nosso) .
Pela leitura do normativo, infere-se que tais "mecanismos, instâncias e práticas" requerem a existência de um comitê interno de governança, cujas atribuições são especificadas no decreto nos artigos 15-A e 16:
Art. 15-A.  São competências dos comitês internos de governança, instituídos pelos órgãos e entidades da administração pública federal direta, autárquica e fundacional:
I - auxiliar a alta administração na implementação e na manutenção de processos, estruturas e mecanismos adequados à incorporação dos princípios e das diretrizes da governança previstos neste Decreto;
II - incentivar e promover iniciativas que busquem implementar o acompanhamento de resultados no órgão ou na entidade, que promovam soluções para melhoria do desempenho institucional ou que adotem instrumentos para o aprimoramento do processo decisório;         
III - promover e acompanhar a implementação das medidas, dos mecanismos e das práticas organizacionais de governança definidos pelo CIG em seus manuais e em suas resoluções; e
IV - elaborar manifestação técnica relativa aos temas de sua competência.
Art. 16. Os comitês internos de governança publicarão suas atas e suas resoluções em sítio eletrônico, ressalvado o conteúdo sujeito a sigilo.
Para não restar qualquer dúvida sobre a obrigatoriedade de que o Ministério implemente um comitê interno de governança, argumenta-se que à luz do princípio da razoabilidade, não se pode considerar regular o fato de já se terem transcorrido mais de 4 anos desde a publicação do Decreto 9.203/2017 e, a despeito das várias tentativas do Ministério de instituir o comitê por meio de portarias, ele permanecer inoperante.
A inoperância do CIG, de acordo com o regulamento vigente, pode ser facilmente constada por meio de inspeção da seção de "atas" da página do comitê na internet, cujo print foi registrado na Peça 10 (https://www.gov.br/saude/pt-br/acesso-a-informacao/governanca-publica/comite-interno-de-governanca/ata-de-reunioes) . Como se argumentará a seguir, as reuniões ocorreram com periodicidade inferior à prevista em norma e tampouco ocorreram de forma satisfatória.
Vale registrar que as atas das duas reuniões ocorridas em 2021 foram disponibilizadas no site do Ministério somente em 21/03/2022, como pode-se constar nas próprias informações do site destacadas no print constante da peça 10, somente após a equipe de auditoria ter alertado o Ministério sobre a indisponibilidade das informações em seu site por meio de e-mail enviado em 16/02/2022 (Peça 11) e, posteriormente, em reunião ocorrida em 22/02/2022 com representantes do Datasus.
Ainda que se considere que, em 2021, as duas reuniões ordinárias do comitê tenham transcorrido satisfatoriamente, a periodicidade quadrimestral (Art. 4, Portaria GM/MS 870/2021) não foi observada. No entanto, ao se inspecionar o conteúdo das atas disponibilizadas, constata-se que os problemas na operacionalização do comitê mostravam-se mais graves do que a mera não realização de seus encontros, pois o conteúdo demonstra que a maturidade institucional do comitê se encontrava ainda em estado incipiente.
O conteúdo da ata da 1ª Reunião Ordinária consiste em um único parágrafo no qual consta que o comitê aprovou a Política de Gestão de Riscos e o Plano de Integridade do Ministério. Não constando do documento conteúdo mínimo que se espera de um documento de tal natureza, a exemplo da síntese das discussões realizadas, assim como das sugestões de itens para a pauta da próxima reunião. Observa-se ainda que embora a reunião tenha sido realizada em 01/06/2021, as assinaturas eletrônicas constantes da ata (peça 12) foram realizadas somente no período de 17/12/2021 a 2/03/2022, quase seis meses após a realização da reunião.
Já o conteúdo da ata da 2ª Reunião Ordinária é mais extenso (peça 13) . Nela constam a lista de participantes e de ausências justificadas, a lista de deliberações do encontro e uma lista de informes. A despeito dos avanços em relação à reunião anterior, não se constata na ata que o comitê tenha de fato exercido as suas competências de "incentivar e promover iniciativas que busquem implementar o acompanhamento de resultados no órgão" e de "promover e acompanhar a implementação das medidas, dos mecanismos e das práticas organizacionais de governança" (Art. 2º, incisos II e III, da Portaria GM/MS 870/2021) .
Vale relembrar que o exercício da governança organizacional requer que a alta administração ponha em prática mecanismos para avaliar, direcionar e monitorar a gestão. Como resta evidente, não há registro nas atas das reuniões de qualquer menção a ações tendentes à avaliação e monitoramento da gestão. 
Esta ausência de avaliação e monitoramento parece decorrer de fato ainda mais grave: a falta de clareza em relação a metas, indicadores e objetivos estratégicos devido a não realização adequada de Planejamento Estratégico Institucional, evidenciada pela inexistência de PEI (Plano Estratégico Institucional) , que será mais bem detalhado no capítulo seguinte.
A insuficiência de ações de direcionamento por parte do CIG também resta evidente pelo número limitado de assuntos discutidos e deliberações realizadas durantes as reuniões ocorridas. Para ilustrar o impacto que esta falta de direcionamento tem no Ministério, transcreve-se a seguir trecho curto de fala do diretor do DASNT/SVS (Departamento de Análise em Saúde e Vigilância de Doenças Não Transmissíveis/Secretaria de Vigilância em Saúde) proferido durante a 2ª Reunião Ordinário do CIINFO, ocorrida em 11/05/2022:
 (...) eu quero só ratificar aqui a minha colocação por e-mail, na última reunião do GT, para que a gente tenha de fato um comitê interno, para deliberar sobre ações, competências, problemáticas relacionadas a LGPD no dia a dia, na rotina interna do Ministério da Saúde. Esse é um fórum que desejávamos há muito tempo (grifo nosso) .
Estas falas, bastante recentes, além de somarem-se às evidências de que o CIG não tem funcionado adequadamente, evidencia principalmente os potenciais benefícios que poderiam decorrer de sua atuação satisfatória, exemplificando a necessidade de atuação do comitê para tratar de questões relevantes, como as relacionadas à implementação da LGPD (Lei Geral de Proteção de Dados) .
O aperfeiçoamento da atuação do CIG tende a contribuir para que o Ministério passe a adotar processo decisório mais robusto, aumentando as chances de que as ações de direcionamento, monitoramento e avaliação passem a ocorrer de forma mais sistemática e efetiva, assim como venham a se tornar mais transparentes, mediante a disponibilização das atas do comitê na internet de forma adequada.
No entanto, a retomada das reuniões do CIG, com a respectiva disponibilização das atas de duas reuniões ordinárias, evidencia que o Ministério já está implementando as medidas de correção das irregularidades identificadas. Portanto, de acordo com a metodologia proposta neste "acompanhamento ágil", descrita na seção 1.3, não se considera necessária realização de qualquer proposta de encaminhamento, uma vez que as medidas corretivas já se encontram em vias de implementação e constarão do escopo do próximo ciclo deste acompanhamento.
Inexistência de Plano Estratégico Institucional
A constatação de que o CIG não implementa ações de avaliação e monitoramento do órgão (e, em particular, da gestão) está relacionada às deficiências no processo de planejamento institucional do Ministério, que não possui PEI (Plano Estratégico Institucional) vigente. Neste documento de planejamento deveria constar vários elementos previstos em normativos e que, visando servir como referências para que o Comitê Interno de Governança do Ministério, exerça suas funções de monitoramento e a avaliação.
A obrigatoriedade de implementação de planejamento estratégico institucional decorre da previsão legal constante do Art. 22 da Lei 13.971/2019 (PPA 2020-2023) , que estipulou prazo de quatro meses para que os ministérios elaborassem ou atualizassem seus PEI:
Art. 22. Os órgãos e as entidades da administração pública federal direta, autárquica e fundacional promoverão o alinhamento contínuo entre os instrumentos de planejamento sob sua responsabilidade, com vistas ao fortalecimento da governança pública.
 (...) 
§ 2º Os órgãos e as entidades de que trata o caput elaborarão ou atualizarão seu planejamento estratégico institucional de forma alinhada ao PPA 2020-2023 e aos planos nacionais, setoriais e regionais, no prazo de:
I - quatro meses, contados da data de publicação desta Lei, para Ministérios e demais órgãos da administração direta e para autarquias organizadas na forma de agências reguladoras, ressalvado o disposto no inciso III.
A regulamentação deste dispositivo foi feita pelo Ministério da Economia por meio da IN ME/SE 24/2020, que estipulou regras para sua elaboração e divulgação, assim como detalhamento de conteúdo mínimo que deveria constar do plano:
Art. 3º O plano estratégico institucional dos órgãos e das entidades da administração pública federal direta, autárquica e fundacional deverá conter, no mínimo, os seguintes elementos:
I - cadeia de valor da instituição;
II - identidade estratégica da instituição (missão, visão de futuro, valores e mapa estratégico) ;
III - objetivos estratégicos e respectivas metas;
IV - indicadores, com seus atributos: fórmula de cálculo, periodicidade de medição, linha de base e metas; e
V - projetos estratégicos a serem desenvolvidos, com seus atributos: principais entregas, com prazos e unidade responsável.
O Ministério da Saúde não ignorou por completo a determinação legal de implementação de PEI. A Portaria GM/MS 307/2021 aprovou o "Planejamento Estratégico Institucional" da pasta, contudo como se argumentará a seguir, sem que tenha aprovado documento com o conteúdo mínimo previsto pela norma do Ministério da Economia, sem atender às determinações de aprovação do documento pelo CIG e sem ter observado adequadamente a obrigação de publicização do plano na internet.
A referida portaria se limitou a aprovar os elementos mais simples previstos pela norma do Ministério da Economia, a saber, aqueles constantes da "identidade estratégica da instituição", compostos pela missão, visão de futuro, valores e mapa estratégico, correspondente ao inciso II transcrito acima, e de forma incipiente os "objetivos estratégicos", correspondente ao inciso III.
No documento, não houve qualquer menção à elaboração da cadeia de valor e, de forma ainda mais grave, a metas para implementação de objetivos estratégicos (segunda parte inciso III) , indicadores (inciso IV) e projetos estratégicos (inciso V) . Alguns destes elementos, contudo, constam do PNS (Plano Nacional de Saúde) , tema que será mais bem explorado a seguir.
Ressalta-se que a omissão destes elementos é evidenciada pela própria Portaria, em cujo art. 4 se lê:
Art. 4º O Planejamento Estratégico Institucional, após a definição de metas, indicadores e projetos estratégicos, será formalizado pelo Plano Estratégico Institucional (PEI) , o qual deverá ser dada ampla divulgação e publicado na página eletrônica do Ministério da Saúde.
Ou seja, a própria Portaria afirma que aprovou "Planejamento Estratégico Institucional", mas prevê em seu Art. 4 que o "Plano Estratégico Institucional" será ainda formalizado, após a definição de "metas, indicadores e projetos estratégicos", deixando claro que estes elementos não teriam sido ainda aprovados.
Vale observar que este artigo apresenta patente inconsistência ao criar uma distinção entre "plano" e o "planejamento", não constantes dos demais normativos. A única leitura possível da portaria consiste em admitir que ela tenha considerado os dois conceitos como distintos e supostamente teria aprovado o "planejamento", contudo sem ter aprovado o "plano", que seria um documento ainda a ser elaborado e que viria a conter "metas, indicadores e projetos estratégicos".
Independentemente da razoabilidade desta distinção, ela deixa patente a inexistência do "Plano", que é o documento requerido expressamente pelo Art. 4 da Portaria IN ME/SE 24/2020:
"Art. 4º Os órgãos e as entidades da administração pública federal direta, autárquica e fundacional elaborarão ou atualizarão seus planos estratégicos institucionais de forma alinhada ao Plano Plurianual da União para o período de 2020 a 2023 - PPA 2020-2023, instituído pela Lei nº 13.971, de 27 de dezembro de 2019, e aos demais instrumentos de planejamento governamental" (grifo nosso) .
Ademais, o Art. 6º, §1º, da IN ME/SE 24/2020 estabeleceu o limite de um mês após o prazo conferido pelo PPA para que as instituições da APF divulgassem seus planos estratégicos em seus sites. Já o §3º do mesmo artigo estabeleceu que a Secretaria de Gestão da Secretaria Especial de Desburocratização, Gestão e Governo Digital do Ministério da Economia (SG/SED/ME) consolidaria em 60 dias os PEI da APF em seu site. Portanto, segundo os prazos conferidos, o PEI do Ministério deveria ter sido disponibilizado no site da pasta e posteriormente no site do Ministério da Economia até as datas limites de abril/2020 e maio/2020, o que não ocorreu.
Ao consultar o site do ME com a compilação dos planos estratégicos das entidades da APF (https://www.gov.br/economia/pt-br/assuntos/gestao/estrategica) , constatou-se que o Ministério da Saúde foi um dos únicos ministérios cujo PEI não consta da lista (print disponível na peça 14) , situação que persiste até o momento. Na página mencionada, constam entradas para os planos de 57 entidades da APF, das quais, 16 ministérios. Portanto, dos 18 ministérios atuais, não consta na página os planos de somente dois: o do Ministério da Saúde e do Ministério do Trabalho e Previdência.
Portanto, a despeito da existência da Portaria GM/MS 307/2021, que teria aprovado o "planejamento estratégico institucional' do Ministério, é evidente que o requisito legal imposto pela PPA e regulamentado pela norma do Ministério da Economia não foi observado.
Observa-se que alguns dos elementos que deveriam constar do PEI do Ministério constam do PNS (Plano Nacional de Saúde) . Contudo, os dois planos consistem em instrumento distintos de planejamento. Enquanto o PNS é um plano setorial, aprovado e monitorado no contexto da gestão tripartite do sistema de saúde, o PEI é um plano interno do Ministério da Saúde, com objetivo de subsidiar suas próprias ações.
Um dos elementos que deveria constar do PEI aprovado pelo Ministério, mas que de fato consta do PNS, com conteúdo adequado, é a cadeia de valor (mapa de processos internos do Ministério) . No PNS também constam metas, indicadores e, de forma bastante limitada, projetos estratégicos. Contudo, com exceção da cadeia de valor apresentada, que de fato corresponde à cadeia de valor do Ministério, os demais elementos (metas, indicadores e projetos estratégicos) constantes do PNS não atendem satisfatoriamente os requisitos de planejamento estratégico da pasta, como será mais bem detalhado ainda nesta seção do relatório.
Além destas deficiências, há inconsistência na definição dos objetivos constantes do PNS, evidenciando a falta de clareza sobre o papel de cada um destes instrumentos de planejamento. Em particular, o PNS, em seu próprio conteúdo, ora se apresenta como um documento de planejamento setorial e ora se apresenta como documento de planejamento interno do Ministério.
O PNS contém duas seções com conjuntos distintos de objetivos. A seção "2.3. Cadeia de Valor e Mapa Estratégico" descreve o "Mapa Estratégico" da pasta (reproduzido na Figura 3) , que "detalha os Objetivos da organização, sejam eles finalísticos, de suporte ou governança" (grifo nosso) . Já a seção "5. Objetivos, Metas e Projetos" lista um segundo conjunto de 7 objetivos, transcritos a seguir, que ora são referenciados como "Objetivos do Ministério da Saúde" e ora são referenciados como "Os Objetivos deste PNS":
"Neste capítulo, são apresentados os Objetivos do Ministério da Saúde (...) 
 (..) 
Os Objetivos deste PNS são:
1. Promover a ampliação e a resolutividade das ações e serviços da atenção primária de forma integrada e planejada.
2. Promover a ampliação da oferta de serviços da atenção especializada com vista à qualificação do acesso e redução das desigualdades regionais.
3. Reduzir ou controlar a ocorrência de doenças e agravos passíveis de prevenção e controle.
4. Fomentar a produção do conhecimento científico, promovendo o acesso da população às
tecnologias em saúde de forma equitativa, igualitária, progressiva e sustentável.
5. Promover ações que garantam e ampliem o acesso da população a medicamentos e insumos estratégicos, com qualidade, segurança, eficácia, em tempo oportuno, promovendo seu uso racional.
6. Fortalecer a proteção, promoção e recuperação da Saúde Indígena.
7. Aperfeiçoar a gestão do SUS visando a garantia do acesso a bens e serviços de saúde equitativos e de qualidade" (grifo nosso) .
O que se pode depreender desta duplicidade é que os dois conjuntos distintos de objetivos não são equivalentes. O primeiro conjunto, constante do mapa estratégico do Ministério, por sua natureza institucional e por incluir objetivos classificados como pertencentes aos grupos "processos internos" e "aprendizagem e crescimento", consiste obviamente no conjunto de objetivos internos da pasta. Já o segundo conjunto, constante do Capítulo 5 do PNS, por sua natureza mais programática poderiam ser descritos como os objetivos do plano setorial, isto é, do próprio PNS, que se aplica ao sistema de saúde como um todo, incluindo estados, municípios e até mesmo o setor privado.
Portanto, feita esta distinção entre estes dois conjuntos de objetivos constantes do PNS, torna-se patente que as metas, indicadores e projetos estratégicos constantes do capítulo "5. Objetivos, Metas e Projetos" não constituem objetivos internos do Ministério, ou seja, os objetivos internos encontram-se no seu mapa estratégico (seção "2.3. Cadeia de Valor e Mapa Estratégico", do PNS) e não possuem desdobramento em metas, indicadores e projetos estratégicos.
Vale ainda observar que o PNS tampouco possui de forma adequada listagem de projetos estratégicos. Ainda em seu capítulo 5, somete o "objetivo 4", relacionado à produção de conhecimento possui uma lista exígua de seis projetos estratégicos, descritos de forma sumária em uma tabela com seis linhas. Observa-se que o "Guia Técnico de Gestão Estratégico" do Ministério da Economia, ao detalhar o conteúdo mínimo que deveria constar de um PEI, menciona que o detalhamento dos projetos estratégicos deveria conter no mínimo os atributos: "entregas, com prazos e unidade responsável" (Brasil, 2020, p. 8) .
Portanto, por mais que os objetivos do mapa estratégico do MS (Seção 2.3, do PNS) fossem desconsiderados e em seu lugar se considerassem os objetivos constantes do Capítulo 5 do PNS, ainda assim subsistiria o problema da inexistência do detalhamento mínimo de projetos estratégicos da pasta, elemento essencial para o adequado funcionamento dos instrumentos de planejamento e governança.
Figura 3 - Mapa Estratégico do MS, detalhando os "objetivos da organização, finalísticos, de suporte ou governança" (Fonte: PNS 2020-2023) 
Registra-se que a inexistência do PEI foi relatada em quatro oportunidades ao Ministério, inicialmente por e-mail e reunião direcionadas a integrantes do Datasus e, posteriormente, por e-mail enviado ao gabinete do Ministro e Secretaria Executiva (peça 15) e em reunião realizada com a Secretaria Executiva realizada em 12/04/2022.
Na reunião da equipe de auditoria com a Secretaria Executiva, ficou acertado que a equipe do acompanhamento buscaria tratar os problemas identificados (inoperância do CIG e inexistência do PEI) valendo-se da metodologia do "Acompanhamento Ágil" que vinha sendo utilizada nas ações implementadas junto ao Datasus. 
Em 15/06/2022, a Secretaria Executiva enviou e-mail (peça 16) à equipe de auditoria com o novo Plano Estratégico Institucional (PNS 2020-2023) em anexo (peça 17) , aprovado pelo CIG em sua 3ª Reunião Ordinária realizada em 27/05/2022, evidenciando assim que o Ministério já está implementando ações tendentes à correção das inconformidades identificadas. Observa-se, contudo, que dado o envio do PEI já durante as etapas finais de elaboração deste relatório, seu conteúdo não foi objetivo de avaliação no ciclo atual deste acompanhamento.
Portanto, em consonância à metodologia proposta nesta fiscalização ("acompanhamento ágil") , descrita na seção 1.3, não se considera necessária realização de qualquer proposta de encaminhamento relacionada ao achado tratado neste Capítulo, uma vez que as medidas corretivas já se encontram em vias de implementação e serão tratadas no próximo ciclo desta fiscalização. Isso também se alinha com a diretriz desta Corte de Contas de racionalização das deliberações, consoante disposto na Resolução-TCU 315/2020, art. 16.
Melhorias e deficiências na atuação dos comitês de TIC
Concomitantemente ao ciclo atual deste acompanhamento, a Sefti realizou levantamento visando "conhecer e avaliar o funcionamento dos Comitês de Governança Digital (CGD) das organizações do Poder Executivo Federal, em especial quanto à sua gestão e capacidade de governança", trabalho denominado de "Governa TI" (TC Processo 025.388/2021-5) .
No contexto deste levantamento, a Sefti implementou a metodologia AAC (Autoavaliação de Controles) , no qual os próprios gestores de entidades da APF foram responsáveis pela realização de uma autoavaliação da implementação de um conjunto de boas práticas relacionadas ao funcionamento de seus comitês de TIC. O inventário de boas práticas proposta pela Sefti foi compilado na planilha constante à peça 18, na qual os controles/práticas encontram-se agrupadas em quatro áreas:
Habilitadores: controles que possibilitam a existência do CGD, como, por exemplo, a presença de normativos de constituição e funcionamento (regimento interno) , assim como a designação de pessoas com os cargos adequados para compor o colegiado.
Reuniões: práticas para o bom funcionamento de um colegiado, como, por exemplo: existência de cronograma de reuniões, pautas e documentos de suporte a decisão enviados com antecedência; a realização das reuniões, com decisões tomadas com base em evidências e registradas na forma de planos de ação.
Planos e projetos: práticas visando a aprovação e monitoramento de quatro objetos: Plano Diretor de Tecnologia da Informação e Comunicações (PDTIC) , Plano de Transformação Digital (PDT) , Plano de Dados Abertos (PDA) e pelo menos um projeto de TIC considerado "o mais relevante" para a organização. O monitoramento dos riscos que compete ao comitê desses quatro objetos também faz parte dos itens de verificação deste bloco.
Supervisão da Alta Administração (AA) : práticas ligadas à supervisão do funcionamento do comitê TIC pela Alta Administração da organização, como, por exemplo, o acompanhamento da atuação do CGD pela autoridade máxima da organização e se há publicidade dos atos do CGD (forma indireta de supervisão, com apoio da sociedade) .
Considerando que, durante a realização do levantamento da Sefti, o presente acompanhamento já estava em curso na SecexSaúde, ficou acordado entre as secretarias que a aplicação da AAC no âmbito do Ministério da Saúde seria realizada no contexto do presente trabalho. A realização da autoavaliação ocorreu por meio das seguintes etapas:
Envio da planilha do AAC e requisição ao Datasus para realização da autoavaliação nos três comitês de TIC: CGSD, CIINFO e CETIC (peça 18) .
Preenchimento das planilhas pelos integrantes do Datasus (peças 19, 20 e 21) .
Revisão da autoavaliação pela equipe do acompanhamento (peças 19, 20 e 20) .
Reunião de feedback para expor os resultados o resultado da revisão do TCU.
Elaboração pelo Datasus de plano de ação para tratar as deficiências identificadas no CIINFO (consignado nas próprias planilhas da AAC constatas das peça 20) .
Observa-se que este processo de autoavaliação foi realizado de acordo com os princípios da metodologia do "Acompanhamento Ágil" descritos na seção Metodologia, portanto, embora várias deficiências tenham sido identificadas (particularmente, no funcionamento do CIINFO) , em consonância com os princípios metodológicos propostos, optou-se por tratar os achados ainda no contexto dos próximos ciclos do acompanhamento, de comum acordo com os gestores do Datasus, sem que haja propostas de deliberações.
A seguir, registra-se a análise da AAC para os comitês:
1.9 CGSD (Comitê Gestor de Saúde Digital) 
Conforme já descrito com maior detalhamento na seção 2.3.1, o CGSD é um comitê responsável por coordenar as ações relacionadas à "transformação digital" da saúde. Ele é formado por representantes de várias entidades (MS, ANS, Anvisa, Conas, Conasems) e sua coordenação cabe ao Datasus.
A maior parte dos itens de verificação constantes da AAC foi atendida satisfatoriamente pelo CGSD, demonstrando claro avanço institucional na governança da TIC na saúde. Portanto, as práticas implementadas pelo CGSD podem/devem servir de modelo para o próprio Ministério, para que venha a aprimorar o funcionamento dos demais comitês de governança, em particular, do CIG e do CIINFO.
A seguir, faz-se breve relato do resultado da avaliação (revisada pela equipe de auditoria) de cada grupo de controles/práticas:
Habilitadores
Todos os itens de controles constantes da seção "Habilitadores" foram implementados de forma satisfatória. O comitê possui ato de instituição adequado, registrando sua composição e competência, demonstrou possuir condições para seu adequado funcionamento, como, por exemplo, pelo estabelecimento de papéis, estruturas de apoio, regras de funcionamento, mecanismos para participação de partes interessadas externas ao comitê e cronograma para realização dos encontros.
Reuniões
Os itens de controle desta seção foram, em geral, implementados de forma satisfatória, contudo subsistem algumas oportunidades de melhoria pontuais. As pautas das reuniões têm sido elaboradas e disponibilizadas de forma adequada, os convites para participação têm sido enviados com a devida antecedência, com disponibilização de materiais visando a preparação dos participantes para a reunião (quando aplicável) , as reuniões têm ocorrido conforme o cronograma e as atas das reuniões têm sido produzidas com conteúdo, em geral, adequado, com algumas oportunidades de melhoria.
As deficiências encontradas na realização das reuniões foram as seguintes:
Com frequência, alguns membros (ou substitutos) do comitê não comparecem regularmente às reuniões.
As atas das reuniões não contêm prazos e responsáveis para implementação das deliberações.
As atas não contêm sugestões para a pauta das próximas reuniões.
A coordenação do comitê se comprometeu no plano de ação (registrado na própria planilha da AAC) a implementar as oportunidades de melhorias constantes dos itens "b" e "c" a partir das próximas reuniões. Contudo, a correção do item "a" extrapola os limites de atuação da coordenação e parecem requerer mudanças culturais mais profundas. O regimento interno do comitê, inclusive, já prevê mecanismos visando mitigar a inassiduidade de seus membros, consignados no art. 4:
Art. 4º Os setores ou órgãos do MS que compõem este CGSD deverão zelar pela participação regular de seus membros, devendo indicar novos representantes no seguinte caso:
I - Ausência dos membros titulares e suplentes, indicados formalmente:
a) em 3 (três) reuniões consecutivas sem justificativas anteriores às reuniões;
b) em 5 (cinco) reuniões não consecutivas no ano presente, com ou sem justificativas anteriores às reuniões.
Vale observar que não é certo, nem de fácil apuração, se este mecanismo regimental de fato tem atingido os resultados pretendidos. Contudo, parece plausível admitir que este é um exemplo de boa prática que pode vir sim a colaborar com os esforços de mudança da cultura organizacional, no mínimo deixando claro para todas as partes interessadas que a assiduidade é um valor importante e pode inclusive ter consequências administrativamente.
Planos e projetos
Esta seção da AAC foi concebida para tratar de projetos de atribuições exclusivas do CIINFO, portanto não se aplica ao CGSD.
Supervisão da AA (Alta administração) 
Esta seção da AAC inclui práticas relacionadas à transparência e à supervisão da AA (Alta Administração) . 
O comitê tem implementado práticas de transparência bastante adequadas. No site do comitê, disponível em https://www.gov.br/saude/pt-br/assuntos/saude-digital/Comite-Gestor-de-Saude-Digital/Comite-Gestor-de-Saude-Digital, constam as informações consideradas mais relevantes de acordo com a AAC. No entanto, vale fazer algumas considerações sobre a regularidade das práticas de supervisão do comitê pela autoridade máxima da organização. 
Visando identificar quem seria o responsável pela supervisão do comitê, deve-se considerar que o CSGD, diferentemente do CIINFO, não é um comitê interno do Ministério da Saúde, mas sim um comitê interinstitucional que abrange várias entidades da saúde, com representatividade, inclusive, de estados e municípios. Portanto, é plausível admitir que a principal instância de governança responsável pela supervisão do comitê seja a CIT.
Contudo, dada a relação íntima entre o comitê e o Ministério da Saúde, parece plausível que este também seja responsável pela supervisão do comitê, sem prejuízo das atribuições da CIT. Os próprios gestores, ao responderem o item 23 ("23. A Autoridade Máxima da organização supervisiona o Comitê de TI?") da planilha da AAC (peça 19) , consignaram em comentário, transcrito a seguir, que a supervisão estaria sendo feita à contento pela CIT e pelo CIINFO:
Supervisiona com monitoramento pelo CIINFO (presidido pelo SE/MS) , CIT (presidida pelo MS, CONASS e CONASEMS) , conforme citado na Portaria GM/MS Nº 535, DE 25 DE MARÇO DE 2021 - 
§ 2º As propostas do CGSD serão submetidas à CIT sempre que for identificado impacto nas ações dos entes municipais, estaduais e do Distrito Federal.
§ 3º As propostas do CGSD que tenham relação com os sistemas de informação e informática em saúde no âmbito do Ministério da Saúde serão submetidas ao Comitê de Informação e Informática do Ministério da Saúde (CIINFO) .
A equipe da auditoria, ao revisar a autoavaliação dos gestores, concordou que é plausível que de fato a supervisão da CIT esteja ocorrendo a contento. Contudo, não há evidência de que qualquer ação de supervisão por parte do CIINFO tenha de fato ocorrido, que similarmente ao CIG, se encontrava inoperante até o início de 2022, quando suas reuniões foram retomadas.
1.10 CIINFO (Comitê de Informação e Informática em Saúde) 
Conforme já descrito com maior detalhamento na seção 2.3.2, o CIINFO é o comitê interno de TIC do Ministério da Saúde, responsável por direcionar, monitorar e avaliar a gestão da TIC do Ministério, é composto pelo Secretário-Executivo, pelos titulares das secretarias finalísticas e pelo Diretor do Datasus, e coordenado pela CGGOV/DATASUS (Coordenação-Geral de Governança e Gestão de Projetos em TIC) .
A avaliação do CIINFO por meio da AAC foi prejudicada devido ao fato de o comitê ter permanecido inoperante durante todo o ano de 2021, tendo retomado suas reuniões somente no início de 2022. Portanto, quando os gestores enviaram à equipe do acompanhamento a planilha da AAC preenchida em 17/12/2021 (peça 20) , a última reunião do CIINFO havia sido realizada há mais de um ano.
Com exceção da seção "Habilitadores", cujas práticas estão associadas principalmente à existência de normativos, a autoavaliação do comitê foi realizada utilizando como referências as práticas antigas que vinham sendo implementadas nas reuniões de 2019 e 2020. Contudo, quando a equipe do acompanhamento realizou a revisão da AAC, a primeira reunião após o interstício já havia ocorrido, em 04/02/2022, portanto a revisão considerou quando possível as evidências coletadas por meio da observação desta reunião. Ademais, uma segunda reunião do comitê ocorreu em 11/05/2022, já após a revisão da AAC, e, portanto, visando avaliar o comitê de acordo com suas práticas mais recentes, as análises descritas a seguir levam em consideração as evidências coletadas também por meio da observação desta reunião.
O comitê atendeu de forma totalmente satisfatória somente os itens de verificação da seção "Habilitadores" e não demonstrou ter implementado várias práticas das demais seções. A seguir, faz-se breve relato do resultado da avaliação (revisada pela equipe de auditoria e considerando as duas reuniões ocorridas em 2022) de cada grupo de controles/práticas:
Habilitadores
Todos os itens de controles constantes da seção "Habilitadores" foram implementados de forma satisfatória. O comitê possui ato de instituição adequado, registrando sua composição e competência, demonstrou possuir condições para seu adequado funcionamento, como, por exemplo, pelo estabelecimento de papéis, estruturas de apoio, regras de funcionamento, mecanismos para participação de partes interessadas externas ao comitê e cronograma para realização dos encontros.
Reuniões
Várias das boas práticas relacionadas à realização de reuniões elencadas na AAC foram implementadas de forma satisfatória. A pauta da reunião foi disponibilizada com antecedência, incluindo itens para deliberação, houve a presença majoritárias dos integrantes do comitê, as discussões seguiram o previsto em pauta. A ata da 1ª Reunião Ordinária (de 04/02/2022) foi disponibilizada no site do comitê, contendo síntese das discussões e lista de deliberações, tomadas com base em evidências (e.g. aprovação do PDTIC analisado previamente pelos membros do comitê) . No entanto, restam vários itens passíveis de melhoria na realização das reuniões. 
Em particular, um item passível de melhoria que se demonstrou particularmente relevante na 2ª Reunião Ordinária, de 11/05/202, foi o item "7.2 Documentos necessários para a boa preparação para as reuniões estão disponíveis juntamente com a pauta?". Durante o transcorrer da reunião, alguns integrantes do comitê demonstraram ter dúvidas pertinentes e relevantes sobre os assuntos tratados, por vezes, manifestaram não ter certeza sobre o que estava sendo discutido/deliberado. Pode-se, por exemplo, ilustrar este problema citando a discussão ocorrida entre os participantes sobre o que estava sendo de fato discutido/deliberado a respeito do projeto TRAUMA (Tecnologia de Rápido Acesso de Dados Unificados para Mitigação de Acidentalidade) . A representante da SAES demonstrou preocupação com a concepção do projeto (em particular, com a falta de envolvimento de sua Secretaria) e com a possibilidade de que o sistema a ser desenvolvido poderia não vir a ser incorporado adequadamente na prestação dos serviços hospitalares. Durante as discussões, inclusive, levantou-se o questionamento se a aprovação do projeto deveria de fato ser submetido ao CIINFO, uma vez que o projeto já teria sido aprovado pelo comitê do Programa de Apoio ao Desenvolvimento Institucional do Sistema Único de Saúde (PROADI-SUS) . A discussão se encerrou com a aprovação do projeto, contudo ficou claro que o assunto não foi analisado com a profundidade que os integrantes gostariam por não ter sido objeto de análise prévia (e tampouco, espera-se que em uma reunião de colegiado desta natureza se faça uma análise minuciosa de um conteúdo que seriam melhor estudado previamente) .
Registra-se que a realização deste debate, embora evidencie deficiências na preparação da reunião, também evidencia amadurecimento do comitê, que se demonstrou preocupado em aprofundar as definições de suas competências e se mostrou capaz de promover (ainda que de forma incipiente) debate relevante sobre o impacto que um projeto de TIC poderia ter para o Ministério por meio de uma visão de várias partes interessadas. Contudo, é plausível admitir que o debate poderia ter sido mais produtivo caso o tema tivesse sido estudado com mais profundidade anteriormente a realização da reunião, o que poderia ter sido obtido com a respectiva disponibilização de material de apoio para apreciação do tema a ser discutido com a devida antecedência, juntamente com a pauta da reunião (item 7.2 do AAC) .
Ainda na mesma reunião, o PTD (Plano de Transformação Digital) foi aprovado pelos membros do comitê, contudo esta aprovação aparentou ter sido meramente formal, feita após uma breve apresentação de integrante do Datasus, sem ter havido qualquer indício, na avaliação da equipe da fiscalização, de que os membros do comitê, em sua maioria, tivessem de fato lido o documento e tivessem clareza sobre as implicações de suas deliberações. Esta ocorrência poderia ter sido mitigada pelo envio anterior à reunião de material de apoio visando melhor preparar os integrantes do comitê para deliberarem baseando-se em análises prévias e evidências.
Ainda sobre as práticas da seção "Reuniões da AAC", registra-se que ainda é cedo para afirmar que as reuniões do comitê estejam ocorrendo "de acordo com o cronograma estabelecido" (item de verificação nº 9 da AAC) e que os "Participantes são convocados para as reuniões com antecedência?" (item de verificação nº 8 da AAC) , contudo há claros sinais de que o comitê está de fato retomando seu funcionamento após o interstício de mais de um ano.
Outros pontos que ainda seriam passíveis de melhoria, similarmente consistiriam: na adoção da boa prática de se inserir na pauta das reuniões plano de ação especificando os responsáveis e o prazo pela implementação de ações deliberadas; a indicação na pauta das reuniões de sugestões para a pauta do próximo encontro (itens de verificação 12.3 e 12.4) .
Planos e Projetos
O CIINFO, como comitê interno de TIC do Ministério, possui as atribuições de aprovação e supervisão dos principais instrumentos de planejamento de TIC, a saber: o PDTIC (Plano Diretor de Tecnologia da Informação) , o PDT (Plano de Transformação Digital) e o PDA (Plano de Dados Abertos) . 
Durante a realização da AAC, o Ministério não contava com qualquer destes planos atualizados e aprovados pelo comitê. Contudo, já na 1ª Reunião Ordinária do comitê, realizada em 04/02/2022, ocorreu a aprovação do PDTIC 2022-2024, que já se encontra oficialmente publicado. Já o PDT foi aprovado na 2ª Reunião Ordinária realizada em 11/05/2022. Ademais, o comitê implementou nestas reuniões a prática de aprovação dos projetos mais relevantes de TIC, processo que ocupou a maior parte das discussões das reuniões observadas.
Ainda resta a ser deliberado pelo comitê o PDA, que ainda não foi apreciado. Registra-se que atualmente há uma versão do plano publicada, abrangendo os anos de 2020 a 2022.
Apesar de a aprovação do PDTIC e do PDT consistirem em claros avanços institucionais, o comitê não demonstrou ter realizada qualquer ação de monitoramento destes planos e tampouco dos projetos de maior relevância do Ministério. Portanto, constata-se que o comitê aos poucos está iniciando a desempenhar seu papel de direcionamento por meio da aprovação de planos e projetos, contudo ainda subsistem deficiências relevantes em suas práticas de monitoramento e avaliação, que restam praticamente inexistentes.
Supervisão da AA
Esta seção da AAC inclui práticas relacionadas à transparência e à supervisão da AA (Alta Administração) . 
O comitê tem implementado práticas de transparência bastante adequadas. No site do comitê, disponível em https://datasus.saude.gov.br/ciinfo/, constam as informações consideradas mais relevantes de acordo com a AAC. No entanto, vale fazer algumas considerações sobre a regularidade das práticas de supervisão do comitê pela autoridade máxima da organização. 
Ao avaliar o item 23 da AAC ("23. A Autoridade Máxima da organização supervisiona o Comitê de TI?") , os próprios gestores relataram na seção de comentários da AA que a supervisão por parte da AA não estaria ocorrendo a contento, supostamente devido ao fato de as reuniões não terem ocorrido:
Após alteração da Portaria de Consolidação Nº 1, de 28 de Setembro de 2017 e Publicação da Portaria GM/MS 1.001 de 18 de Maio de 2021, a alçada do CIINFO/MS passou do DATASUS para Secretaria Executiva, e desde então, não houveram convocações para reuniões
No entanto, mesmo com a retomada dos encontros em 2022, não foi possível se identificar qualquer ação de supervisão do comitê por parte da AA. A retomada do funcionamento do comitê parece ainda decorrer de esforço proveniente da própria TIC, sem haver a liderança efetiva da AA do Ministério.
Registra-se que apesar de os problemas apresentados pelo CIINFO serem similares aos apresentados pelo CIG, a equipe da fiscalização optou por tratar estes problemas por meio da "metodologia ágil", uma vez que o CIINFO é coordenado pela CGGOV/DATASUS, departamento do Ministério cujo titular foi indicado como interlocutor junto à equipe de fiscalização para tratar sobre os assuntos do acompanhamento (peça 22) . A abordagem tem se mostrado promissora, uma vez, conforme evidenciado nesta seção, após a realização da AAC vários itens de controle incialmente deficientes foram rapidamente sanados. Além disso, o Datasus tem demonstrado que, dentro do que lhe compete, está atuando de forma proativa visando o aprimoramento das estruturas de governança de TIC.
1.11 CETIC (Comitê Executivo de Tecnologia da Informação e Comunicação) 
Conforme já descrito com maior detalhamento na seção 2.3.3, o CETIC desempenha um papel de apoio ao CIINFO, a ele competindo atribuições tipicamente gerenciais da TIC, mas também algumas atribuições típicas de governança, de forma direta e indireta.
A despeito do fato de o papel de "comitê oficinal de TIC" do Ministério ser desempenhado pelo CIINFO, no escopo deste acompanhamento, decidiu-se por estender a AAC, com o consentimento dos gestores, também para o CETIC, uma vez que ele também poderia se beneficiar da implementação de algumas das boas práticas aplicáveis aos demais comitês.
Das quatro seções da AAC, somente as duas primeiras foram consideradas aplicáveis a este comitê, uma vez que ao CETIC não compete aprovar e monitorar os planos de TIC (PDTIC, PDT e PDA) - o que é competência do CIINFO - e tampouco caberia a AA supervisioná-lo de forma direta, uma vez que o comitê tem natureza tática/operacional. No entanto, embora não obrigatórias, o comitê poderia se beneficiar da implementação das práticas de transparências (avaliadas na seção "Supervisão da AA") .
O comitê atendeu de forma parcial os itens de verificação das duas seções mais bem detalhadas a seguir, contudo havendo ainda oportunidades de melhoria.
Habilitadores
Quase todos os itens de controles constantes da seção "Habilitadores" foram implementados de forma satisfatória. O comitê possui ato de instituição adequado, registrando sua composição e competência, demonstrou possuir condições para seu adequado funcionamento, como, por exemplo, pelo estabelecimento de papéis, estruturas de apoio, regras de funcionamento, mecanismos para participação de partes interessadas externas ao comitê e cronograma para realização dos encontros. Contudo, o comitê ainda não possui regimento interno aprovado, descumprindo, portanto, a obrigatoriedade prevista no inciso XII, Art. 250, da Portaria GM/MS 1.001/2021, que concedeu o prazo de 90 dias para o comitê elaborar seu regimento após a data da realização de sua primeira reunião.
Reuniões
Os itens de controle desta seção foram, em geral, implementados de forma satisfatória, contudo subsistem algumas oportunidades de melhoria. Em particular: as pautas das reuniões não contêm de forma clara a identificação de itens para deliberação, as reuniões têm sido marcadas com antecedência inferior a 15 dias; as pautas não são enviadas acompanhadas de documentação visando a preparação dos participantes do comitê para a reunião; e as atas das reuniões não possuem plano de ação contendo ações, responsáveis e prazos para implementação das deliberações efetuadas.
Planos e Projetos
Esta seção da AAC foi concebida para tratar de projetos de atribuições exclusivas do CIINFO, portanto não se aplica ao CETIC.
Supervisão da AA
Esta seção da AAC inclui práticas relacionadas à transparência e à supervisão da AA (Alta Administração) . 
Como mencionado na introdução desta seção, o monitoramento do CETIC pela AA não é exigível, contudo, o comitê poderia ainda assim se beneficiar da implementação de práticas de transparência.
Diferentemente do CGSD e do CIINFO, o comitê não possui uma página na internet na qual são disponibilizados suas pautas e atas de reuniões, apresentações, regimento interno, informações sobre composição e demais documentos relevantes. Durante a realização da AAC, os gestores informaram que os itens de controle relacionado à transparência tinham sido atendidos de forma satisfatória, informando um número de processo no SEI (Sistema Eletrônico de Informações) . Durante a revisão da AAC, a equipe de auditoria concordou inicialmente com a autoavaliação dos gestores, contudo, posteriormente a equipe notou que o processo citado não é público e, portanto, não há transparência de fato em relação às informações do comitê.
Conclusões
Este relatório descreveu os resultados do 3º Ciclo do Acompanhamento do funcionamento das estruturas de governança e gestão tecnologia da informação no MS (Ministério da Saúde) , com foco na definição e funcionamento dos comitês de governança (em particular, CIG, CGSD, CIINFO e CETIC) e instrumentos de planejamento da pasta (em particular, PEI e PNS) .
Constatou-se que o Ministério da Saúde vem implementando medidas tendentes ao aperfeiçoamento de suas estruturas de governança e de seus instrumentos de planejamento, conforme exemplificado pelas práticas listadas a seguir, tratadas ao longo do relatório:
Retomada, ainda que incipiente, das reuniões do CIG  (parágrafos 110 ao 113)  e do CIINFO  (parágrafos 158 ao 177) .
Aprovação pelo CIG de um novo Plano Estratégico Institucional (cujo conteúdo será objeto de avaliação no próximo ciclo do acompanhamento) com vigência para o período de 2020 a 2023  (parágrafo 135 ao 138) .
Amadurecimento do CGSD, que implementou de forma satisfatória a maior parte das boas práticas recomendados pelo Tribunal para o adequado funcionamento do comitê  (parágrafos 145 ao 157) .
Contudo, a despeito dos avanços obtidos, constatou-se que ainda restam várias oportunidades de melhoria, muitas das quais foram tratadas ao longo do relatório e são resumidas a seguir:
O aperfeiçoamento do funcionamento do CIG, particularmente por meio da: realização de suas reuniões com a periodicidade adequada; elaboração e publicização de suas atas de forma adequada e tempestiva; implementação de ações efetivas tendentes à avaliação e direcionamento da gestão; e do acompanhamento de metas, indicadores e projetos estratégicos do Ministério  (parágrafos 97 ao 113) .
A correção das inconsistências da Portaria GM/MS 307/2021, que aprovou o "Planejamento Estratégico" da pasta sem ter aprovado o "Plano Estratégico"  (parágrafos 117 ao 126) .
O aperfeiçoamento do planejamento estratégico do Ministério, particularmente por meio da definição mais clara de projetos estratégicos, com descrição formal nos planos de entregas, prazos e responsáveis  (parágrafos 119 ao 122) .
O aperfeiçoamento dos instrumentos de planejamento do Ministério, particularmente por meio de uma melhor definição do conteúdo do PNS e do PEI, com clara separação de seus objetos, com o reforço do caráter de planejamento setorial do PNS e reforço do caráter de planejamento interno do PEI  (parágrafos 127 ao 134) .
O aperfeiçoamento do funcionamento do CIINFO, particularmente por meio da: realização de suas reuniões com a periodicidade adequada; elaboração e publicização de suas atas de forma adequada e tempestiva; implementação de ações efetivas tendentes à avaliação, direcionamento da gestão de TIC; monitoramento do PDTIC; e do acompanhamento de metas, indicadores e projetos estratégicos de TIC  (parágrafos 158 ao 177) .
Ainda restam vários objetos, não incluídos no escopo do ciclo atual do trabalho, que podem vir a ser avaliados com mais profundidade nos ciclos futuros do acompanhamento, a exemplo da:
avaliação da efetividade da retomada do funcionamento do CIG e do CIINFO;
avaliação da regularidade dos instrumentos de planejamento de TIC, em particular do PDTIC, do PTD e do PDA;
avaliação da regularidade das práticas de gestão de riscos, particularmente nos projetos de TIC;
avaliar a definição dos papéis do CGSD e CIINFO, que desempenham de forma concomitante o papel de Comitê de Governança Digital e Comitê de TIC, e por vezes possuem atribuições concorrentes;
avaliação da regularidade das práticas de segurança da informação;
avaliação das práticas de governança em outros órgãos e entidades da função Saúde, a exemplo dos hospitais federais e agências reguladoras;
avaliação das práticas de governança das ações relacionadas à telesaúde; e
avaliação das 2ª e 3ª linhas de defesa, conforme "Modelo das Três Linhas do IIA".
Por fim, há evidências de que a "metodologia ágil" empregada no acompanhamento possibilitou que várias ações corretivas fossem implementadas pelo Ministério de forma célere e com a concordância expressa da relevância destas medidas pela própria pasta.
Proposta de encaminhamento
Diante o exposto, submetem-se os autos à consideração superior, propondo:
Deixar de expedir as recomendações ao Ministério da Saúde, com fundamento no inciso I do parágrafo único do art. 16 da Resolução-TCU 315, de 2020, tendo em conta o envio formal de plano com diversas ações (registradas na planilha de Autoavaliação de Controles constante à peça 20) , sem prejuízo de que o TCU verifique a efetiva implementação e os impactos dele resultantes.
Encaminhar cópia do acórdão que vier a ser proferido nos autos, acompanhado do relatório e voto que o fundamentar, além da cópia integral do relatório da equipe de fiscalização, ao Ministério da Saúde, ao Comitê Gestor de Saúde Digital (CGSD) , ao Conselho Nacional de Saúde (CNS) e à Comissão de Seguridade Social e Família (CSSF) da Câmara dos Deputados.
Retornar os autos à SecexSaúde para prosseguimento do acompanhamento, nos termos do art. 241, inciso II, do Regimento Interno do TCU, e do subitem 95.3 do Manual de Acompanhamento do TCU, aprovado pela Portaria-Segecex 27/2016.
É o Relatório.

não há.

Não atuou.

RELATÓRIO DE ACOMPANHAMENTO. FUNCIONAMENTO DAS ESTRUTURAS DE GOVERNANÇA E GESTÃO DA TIC NO MINISTÉRIO DA SAÚDE. TERCEIRO CICLO. APLICAÇÃO DA METODOLOGIA ÁGIL. CONSTRUÇÃO DE SOLUÇÕES CONJUNTAS PELA EQUIPE DE FISCALIZAÇÃO E PELO GESTOR PARA ENFRENTAMENTO DAS INCONFORMIDADES E RISCOS DETECTADOS. IDENTIFICAÇÃO DE OPORTUNIDADE DE MELHORIA NA ATUAÇÃO DO COMITÊ INTERNO DE GOVERNANÇA.

RELATÓRIO DE ACOMPANHAMENTO (RACOM)

Secretaria de Controle Externo da Saúde (SecexSaúde).

Em apreciação, 3º Ciclo do Acompanhamento do funcionamento das estruturas de governança e de gestão da Tecnologia da Informação e Comunicações - TIC, no âmbito do Ministério da Saúde - MS, no período de junho de 2021 a abril de 2022.
Destaco que a presente fiscalização se utilizou da inovadora metodologia "ágil", por meio da qual a equipe de fiscalização, ao detectar inconformidades, deficiências ou riscos potencialmente prejudiciais ao cumprimento da missão institucional dos órgãos e entidades objeto do acompanhamento, constrói, ainda no curso da fiscalização, solução consensual com os gestores responsáveis.
No escopo do presente trabalho, foi avaliado, além do Programa Conecte SUS, o funcionamento dos seguintes comitês do MS:  Comitê Interno de Governança - CIG; Comitê Gestor de Saúde Digital - CGSD; Comitê de Informação e Informática em Saúde - Ciinfo e Comitê Executivo de TIC - Cetic.
A Secretaria de Controle Externo da Saúde - SecexSaúde, em pronunciamento uniforme à peças 23 a 25, - após esclarecer que para todos os achados foram adotadas soluções construídas de forma consensual com os gestores do MS, com a mitigação dos riscos detectados, e que não foi detectada grave irregularidade a ensejar a autuação de representação - pugna por que não sejas expedidas recomendações ao MS, dada sua desnecessidade em face do envio formal de plano com diversas ações a serem adotadas no âmbito do MS, além da adoção de medidas tipicamente acessórias, a exemplo do envio de cópia da decisão a ser adotada para as instâncias devidas e o retorno dos autos à unidade técnica para o prosseguimento do feito.
Manifesto minha concordância parcial com os pareceres prévios, pelas razões que passo a expor.
A governança e a gestão de TIC, em qualquer organização, deve decorrer e estar inserida no processo de governança institucional. 
No âmbito do MS, o Comitê Interno de Governança - CIG, é órgão colegiado de governança coorporativa criado em 2018, atualmente composto pelo Ministro da Saúde, pelo Secretário-Executivo e pelos titulares das demais Secretarias, que tem como principais atribuições auxiliar a alta administração a implementar e a manter os processos, estruturas e mecanismos de governança do MS, a acompanhar os resultados e a aprimorar o processo decisório naquela Pasta.
A equipe de fiscalização, em análise das atas das reuniões do referido comitê, detectou sua inoperância demonstrada pela realização de poucos encontros, aquém da previsão normativa, e pelo conteúdo das atas elaboradas, a revelar incipiência na maturidade institucional do comitê ao não realizar as atividades típicas que dele seriam esperadas, como atuar no monitoramento, avaliação e direcionamento da gestão.
A unidade técnica entendeu que, com a retomada das reuniões do CIG, com a disponibilização das atas de duas reuniões ordinárias, o MS vem adotando as medidas necessárias à correção da inconformidade detectada, a dispensar a proposição de adoção de proposta de encaminhamento.
De fato, à primeira vista, o achado descrito parece ter sido enfrentado pelo MS. Observo, contudo, que a simples realização de duas reuniões do dito comitê, conforme informado pela unidade técnica, não garante a plena operação do CIG, notadamente pelo fato de não se ter notícia, nos autos, do conteúdo daquilo que teria sido discutido nesses dois encontros.
Penso que as reais causas da inoperância do CIG poderiam ter sido objeto de investigação mais detalhada.
A par do exposto, entendo pertinente que a unidade técnica acompanhe a evolução da atuação do Comitê Interno de Governança e informe no próximo ciclo a periodicidade das reuniões, os temas abordados e as ações efetivamente adotadas tendentes à avaliação e ao direcionamento da gestão e ao acompanhamento de metas, indicadores e projetos estratégicos do Ministério.
Outra irregularidade identificada em ciclo anterior se repete neste acompanhamento: deficiência no processo de planejamento do MS revelada pela existência de um Plano Estratégico Institucional - PEI sem observar os requisitos da IN ME/SE 24/2020, do Ministério da Economia, que regulamentou o art. 22 da Lei 13.971/2019 (PPA 2020-2023) .
Em outras palavras, o PEI no âmbito do MS, aprovado pela Portaria GM/MS 307/2021, apesar de fazer menção a valores, visão de futuro, missão, mapa estratégico e respectivos objetivos estratégicos, deixou de mencionar cadeia de valor, metas relacionadas aos objetivos definidos e indicadores correspondentes, bem como as ações e os projetos associados.
Após reunião entre a equipe de auditoria e de gestores do MS, foi enviado o novo PEI (peça 17) , aprovado pelo CIG em reunião de 27/5/2022, a evidenciar atuação do MS na busca por solução da inconformidade apontada.
Com relação ao achado acima identificado, manifesto minha concordância com a conclusão da SecexSaúde de que o envio do novo PEI torna, em princípio, desnecessária a expedição de determinação correspondente, cabendo à unidade técnica avaliar o conteúdo do mencionado plano no próximo ciclo.
O funcionamento dos outros três comitês no âmbito do MS afetos à governança de TIC, a saber Comitê Gestor de Saúde Digital - CGSD; Comitê de Informação e Informática em Saúde - Ciinfo e Comitê Executivo de TIC - Cetic, foram avaliados pela metodologia "Autoavaliação de Controles - AAC", desenvolvida pela Secretaria de Fiscalização de Tecnologia da Informação - Sefti.
Referida metodologia consiste na realização de autoavaliação, pelos próprios gestores do órgão fiscalizado, da implementação de um conjunto de boas práticas relacionadas ao bom funcionamento de seus comitês de TIC. 
Para tanto, a SecexSaúde enviou a planilha de AAC (peça 18) ao Datasus para a realização da autoavaliação nos três comitês acima mencionados. A planilha preenchida foi enviada à equipe de auditoria, que procedeu à revisão da autoavaliação e realizou reunião com o Datasus para expor os resultados da revisão da planilha. Por fim, o Datasus elaborou plano de ação para tratar das deficiências identificadas no Ciinfo.
Mediante a aplicação da metodologia AAC foi possível identificar que o Comitê Gestor de Saúde Digital - CGSD, responsável por coordenar as ações relacionadas à "transformação digital" da saúde, atendeu satisfatoriamente a maior parte dos itens de verificação da planilha de AAC, de sorte que as práticas observadas no âmbito do referido comitê podem servir de exemplo para o próprio MS.
Já em relação ao Comitê Executivo de TIC - Cetic, a quem compete atribuições tipicamente gerenciais de TIC, foi identificada oportunidade de melhoria relacionada ao incremento da transparência de suas ações, na medida em que ele não possui página na internet para fins de disponibilização de suas pautas e atas de reuniões.
Por fim, relativamente ao Comitê de Informação e Informática em Saúde - Ciinfo, responsável por direcionar, monitorar e avaliar a gestão da TIC do MS, foram apontadas as seguintes oportunidades de melhoria em relação ao seu funcionamento: realização de reuniões com periodicidade adequada; elaboração e publicização de suas atas de forma adequada e tempestiva; implementação de ações efetivas tendentes à avaliação, direcionamento da gestão de TIC; monitoramento do PDTIC; acompanhamento de metas, indicadores e projetos estratégicos de TIC.
Quanto às oportunidades de melhoria levantadas, manifesto minha concordância com as conclusões da unidade técnica no sentido de que, em conformidade com os princípios aplicáveis à metodologia do "acompanhamento ágil", optou-se, em comum acordo com os gestores do Datasus, por tratá-las nos próximos ciclos de acompanhamento, razão pela qual não se justificaria a proposição de deliberações nesta ocasião.
Com essas considerações e louvando, mais uma vez, o ineditismo do presente trabalho, voto para que o Tribunal aprove a minuta de acórdão que ora submeto à consideração deste Colegiado.
TCU, Sala das Sessões, em 1 de novembro de 2022.
Ministro VITAL DO RÊGO 
Relator